ACORDAO-COMPLETO-2457258

ACÓRDÃO 2932/2021 ATA 48/2021 - PLENÁRIO

VISTOS, relatados e discutidos estes autos que apreciam Recursos de Reconsideração interpostos por Armando Irineu Evangelista, Zorbba Baependi da Rocha Igreja, e pelas empresas Gerafarma Distribuidora Representações Ltda., Distrimed Comércio e Representações Ltda., E. M. M. Mota & Cia Ltda. e Serrafarma Distribuidora de Medicamentos Ltda. contra o Acórdão 221/2020-TCU-Plenário (rel. min. Vital do Rêgo) ;
ACORDAM os Ministros do Tribunal de Contas da União, reunidos em Sessão do Plenário, ante as razões expostas pelo Relator, e com fundamento nos arts. 32, inciso I e 33, da Lei 8.443/1992, c/c o artigo 285, caput e § 2º, do Regimento Interno do TCU em:
9.1. conhecer dos presentes Recursos de Reconsideração, e, no mérito, negar-lhes provimento;
9.2. dar ciência desta deliberação aos recorrentes, ao Ministério da Saúde, à Procuradoria da República no Estado do Piauí, à Procuradoria-Geral do Estado do Piauí, à Secretaria de Estado da Saúde do Piauí e à Controladoria-Geral do Estado do Piauí.

Recursos de reconsideração interpostos contra acórdão que julgou irregulares as contas dos responsáveis, com condenação solidária em débito e multa, além de inabilitação para exercício de cargo em comissão ou função de confiança, em razão de irregularidades na aquisição de medicamentos com recursos federais do Sistema Único de Saúde (SUS).

Entidades/órgãos do Governo do Estado do Piauí.

3. Interessados/Responsáveis/Recorrentes:
3.1. Responsáveis: Arlindo Dias Carneiro Neto (XXX.904.053-XX); Armando Irineu Evangelista (XXX.700.273-XX); Conceição de Maria Oliveira Lima (XXX.102.103-XX); Distrimed Comércio e Representações Ltda. (08.516.958/0001-41); Francisco de Assis Carvalho Gonçalves (XXX.709.613-XX); Gerafarma Distribuidora e Representações Ltda. (10.437.780/0001-95); Maria do Espírito Santo Nunes Cavalcante (XXX.400.253-XX); Serrafarma Distribuidora de Medicamentos Ltda (24.345.886/0002-54); Telmo Gomes Mesquita (XXX.182.334-XX); Zorbba Baependi da Rocha Igreja (XXX.836.803-XX); e M M Mota & Cia Ltda. (01.778.563/0001-78).
3.2. Recorrentes: Armando Irineu Evangelista (XXX.700.273-XX); Zorbba Baependi da Rocha Igreja (XXX.836.803-XX); Gerafarma Distribuidora e Representações Ltda (10.437.780/0001-95); Distrimed Comércio e Representações Ltda. (08.516.958/0001-41); e M M Mota & Cia Ltda. (01.778.563/0001-78); Serrafarma Distribuidora de Medicamentos Ltda (24.345.886/0002-54)..

13.1. Ministros presentes: Bruno Dantas (na Presidência), Walton Alencar Rodrigues, Benjamin Zymler, Augusto Nardes, Aroldo Cedraz (Relator), Raimundo Carreiro, Vital do Rêgo e Jorge Oliveira.
13.2. Ministros-Substitutos presentes: Augusto Sherman Cavalcanti, Marcos Bemquerer Costa e Weder de Oliveira.

AROLDO CEDRAZ

Ministro Vital do Rêgo.

Adoto como relatório a instrução de mérito de lavra de auditor da Secretaria de Recursos (Serur) , lançada à peça 366, cujo encaminhamento contou com a anuência do corpo diretor daquela unidade (peças 367-368) :
"INTRODUÇÃO
1.	Trata-se de recursos de reconsideração interpostos por Armando Irineu Evangelista e Zorbba Baependi da Rocha Igreja, e pelas empresas Gerafarma Distribuidora Representações Ltda., Distrimed Comércio e Representações Ltda., E. M. M. Mota & Cia Ltda. e Serrafarma Distribuidora de Medicamentos Ltda. contra o Acórdão 221/2020-TCU-Plenário (peça 202) , relatado pelo Ministro Vital do Rêgo, com o seguinte teor:
9.1. excluir da relação processual a Sra. Conceição de Maria Oliveira Lima (078.102.103- 00) ; 
9.2. acatar as alegações de defesa do Sr. Telmo Gomes Mesquita (XXX.182.334-XX) , a fim de julgar regulares com ressalva suas contas e dar-lhe quitação, nos termos do art. 16, inciso II, 18 e 23, inciso II, da Lei 8.443/1992; 
9.3. julgar irregulares as contas dos Srs. Zorbba Baependi da Rocha Igreja (849.836.803- 06) , então Coordenador-Geral da Coordenadoria de Controle de Licitações do Piauí, Arlindo Dias Carneiro Neto (XXX.904.053-XX) , então Diretor Administrativo da Secretaria de Estado da Saúde do Piauí e Armando Irineu Evangelista (XXX.700.273-XX) , então Gerente Administrativo da Secretaria de Estado da Saúde do Piauí, com fundamento nos arts. 1º, inciso I, 16, inciso III, alíneas 'b' e 'c', e § 2º, da Lei 8.443/1992, c/c os arts. 1º, inciso I, 209, incisos II e III, do Regimento Interno do TCU;
9.4. condenar os Srs. Zorbba Baependi da Rocha Igreja (XXX.836.803-XX) , Arlindo Dias Carneiro Neto (XXX.904.053-XX) e Armando Irineu Evangelista (XXX.700.273-XX) , e as empresas Distrimed Comércio e Representações Ltda. (08.516.958/0001-41) , Gerafarma Distribuidora e Representações Ltda. (10.437.780/0001-95) , Serrafarma Distribuidora de Medicamentos Ltda. (24.345.886/0002-54) e E.M.M. Mota & Cia Ltda. (01.778.563/0001-78) , com fundamento no art. 19, caput, da Lei 8.443/1992, c/c o art. 210 do RI/TCU ao pagamento das quantias a seguir especificadas, com a fixação do prazo de 15 (quinze) dias, a contar da notificação, para comprovarem, perante o Tribunal (art. 23, inciso III, alínea "a", da Lei 8.443/1992, c/c o art. 214, inciso III, alínea "a", do RI/TCU) , o recolhimento das dívidas aos cofres do Tesouro Nacional, atualizadas monetariamente e acrescidas dos juros de mora, calculados a partir da data discriminada, até a data do recolhimento, na forma prevista na legislação em vigor; 
9.4.1. Sr. Zorbba Baependi da Rocha Igreja (XXX.836.803-XX) , solidariamente com os Srs. Arlindo Dias Carneiro Neto (XXX.904.053-XX) e Armando Irineu Evangelista (XXX.700.273-XX) e a empresa Distrimed Comércio e Representações Ltda. (08.516.958/0001-41) , pelo débito a seguir:
	Valor Original (R$) 
	Data da ocorrência

	580.359,95
	24/5/2010

9.4.2. Sr. Zorbba Baependi da Rocha Igreja (XXX.836.803-XX) , solidariamente com os Srs. Arlindo Dias Carneiro Neto (XXX.904.053-XX) e Armando Irineu Evangelista (XXX.700.273-XX) e a empresa Gerafarma Distribuidora e Representações Ltda. (10.437.780/0001-95) , pelo débito a seguir:
	Valor Original (R$) 
	Data da ocorrência

	1.045.321,07
	14/5/2010

	     57.707,50
	23/7/2010

	   394.233,02
	  4/8/2010

9.4.3. Sr. Zorbba Baependi da Rocha Igreja (XXX.836.803-XX) , solidariamente com os Srs. Arlindo Dias Carneiro Neto (XXX.904.053-XX) e Armando Irineu Evangelista (XXX.700.273-XX) e a empresa Serrafarma Distribuidora de Medicamentos Ltda. (24.345.886/0002-54) , pelo débito a seguir:
	Valor Original (R$) 
	Data da ocorrência

	1.295.779,96
	23/4/2010

	  271.368,97
	26/4/2010

	  399.955,86
	27/4/2010

	    52.736,95
	14/5/2010

	  403.813,40
	23/7/2010

	   330.558,69
	  4/8/2010

9.4.4. Sr. Zorbba Baependi da Rocha Igreja (XXX.836.803-XX) , solidariamente com os Srs. Arlindo Dias Carneiro Neto (XXX.904.053-XX) e Armando Irineu Evangelista (XXX.700.273-XX) e a empresa E.M.M. Mota & Cia Ltda. (01.778.563/0001-78) , pelo débito a seguir:
	Valor Original (R$) 
	Data da ocorrência

	538.107,05
	14/5/2010

	242.035,37
	23/7/2010

	146.254,28
	  4/8/2010

9.5. aplicar aos Srs. Zorbba Baependi da Rocha Igreja (XXX.836.803-XX) , Arlindo Dias Carneiro Neto (XXX.904.053-XX) e Armando Irineu Evangelista (XXX.700.273-XX) e às empresas Distrimed Comércio e Representações Ltda. (08.516.958/0001-41) , Gerafarma Distribuidora e Representações Ltda. (10.437.780/0001-95) , Serrafarma Distribuidora de Medicamentos Ltda. (24.345.886/0002-54) e E.M.M. Mota & Cia Ltda. (01.778.563/0001-78) , individualmente, a multa prevista no art. 57 da Lei 8.443/1992 c/c o art. 267 do RI/TCU, no valor a seguir discriminado, fixando-lhes o prazo de 15 (quinze) dias, a contar da notificação, para comprovarem, perante o Tribunal (art. 214, inciso III, alínea "a", do Regimento Interno) , o recolhimento da dívida aos cofres do Tesouro Nacional, atualizada monetariamente desde a data deste acórdão até a do (s) efetivo (s) recolhimento (s) , se for (em) paga (s) após o vencimento, na forma da legislação em vigor:
	Responsável
	Valor da multa

	Sr. Zorbba Baependi da Rocha Igreja (XXX.836.803-XX) 
	R$ 600.000,00

	Sr. Arlindo Dias Carneiro Neto (XXX.904.053-XX) 
	R$ 500.000,00

	Sr. Armando Irineu Evangelista (XXX.700.273-XX) 
	R$ 500.000,00

	Distrimed Comércio e Representações Ltda. (08.516.958/0001-41) 
	R$   60.000,00

	Gerafarma Distribuidora e Representações Ltda. (10.437.780/0001-95) 
	R$ 150.000,00

	Serrafarma Distribuidora de Medicamentos Ltda. (24.345.886/0002-54) 
	R$ 300.000,00

	E.M.M. Mota & Cia Ltda. (01.778.563/0001-78) 
	R$ 100.000,00

9.6. autorizar, desde logo, nos termos do art. 28, inciso II, da Lei 8.443/1992, a cobrança judicial das dívidas caso não atendidas as notificações;
9.7. considerar graves as irregularidades cometidas pelos Srs. Zorbba Baependi da Rocha Igreja (XXX.836.803-XX) , Arlindo Dias Carneiro Neto (XXX.904.053-XX) e Armando Irineu Evangelista (XXX.700.273-XX) ;
9.8. aplicar aos Srs. Zorbba Baependi da Rocha Igreja (XXX.836.803-XX) , Arlindo Dias Carneiro Neto (XXX.904.053-XX) e Armando Irineu Evangelista (XXX.700.273-XX) a sanção de inabilitação para o exercício de cargo em comissão ou função de confiança na Administração Pública, pelo período, respectivamente, de 6 (seis) anos, 5 (cinco) anos e 5 (cinco) anos, nos termos do art. 60 da Lei 8.443/1992;
9.9. dar ciência desta deliberação aos responsáveis, à Secretaria de Estado da Saúde do Piauí, à Controladoria Geral do Estado do Piauí, à Procuradoria Geral do Estado do Piauí, ao Ministério da Saúde e, nos termos do § 3º do art. 16 da Lei 8.443/1992 c/c o § 7º do art. 209 do Regimento Interno do TCU, ao Procurador-Chefe da Procuradoria da República no Estado do Piauí para adoção das medidas cabíveis.
HISTÓRICO
2.	A presente tomada de contas especial (TCE) originou-se da conversão do processo de representação TC Processo 000.399/2011-6, consoante determinação do Acórdão 1100/2015-TCU-Plenário (peça 4) , contra o qual foram opostos embargos de declaração, que foram conhecidos e rejeitados, nos termos do Acórdão 2255/2015-TCU-Plenário.
3.	A mencionada representação foi autuada com base em documentação encaminhada pela Controladoria-Geral do Estado do Piauí (CGE-PI)	, informando sobre possíveis irregularidades relacionadas ao Pregão Eletrônico 96/2009 (PE 96/2009) , promovido pela Coordenadoria de Controle de Licitações da Secretaria de Administração do Estado do Piauí (CCEL) com vistas ao registro de preços para aquisição de medicamentos comuns, e às contratações realizadas com base na ata decorrente desse certame pela Secretaria de Saúde do Piauí (Sesapi) com recursos federais do Sistema Único de Saúde (SUS) .
4.	Ocorre que os preços unitários vencedores do PE 96/2009 não foram efetivamente praticados, pois todas as empresas, com exceção de uma, obtiveram revisão de preços em março/2010, com expressivos aumentos percentuais. Assim, os produtos foram fornecidos por valores mais vultosos que os cotados, aparentemente vantajosos para a Administração. 
5.	Com base nas respostas às diligências realizadas, conforme instrução juntada à peça 31, a então Secretaria de Controle Externo no Estado do Piauí (Secex-PI) propôs diligências e citações solidárias de Armando Irineu Evangelista (ex-Gerente Administrativo da Secretaria de Estado da Saúde do Piauí) , Zorbba Baependi da Rocha Igreja (ex-Coordenador-Geral da Coordenadoria de Controle de Licitações do Piauí) , Gerafarma Distribuidora e Representações Ltda., Distrimed Comércio e Representações Ltda., E. M. M. Mota & Cia  Ltda. e Serrafarma Distribuidora de Medicamentos Ltda., entre outros responsáveis (peça 65) .
6.	A proposta do auditor instrutor da então Secex-PI (peça 182) , após análise das alegações de defesa e dos demais elementos encaminhados, não foi acolhida pelo diretor da Secex-PI, cujo posicionamento contou com a anuência do dirigente máximo da unidade técnica (peças 183-184) .
7.	Em seguida à manifestação do Ministério Público junto ao TCU (MP-TCU) conforme o entendimento do escalão superior da Secex-PI (peça 185) , a empresa Distrimed Comércio e Representações Ltda. acostou às peças 189-193 elementos adicionais, e solicitou, com fulcro nos princípios do contraditório, da ampla defesa e da verdade material (peça 187) , a análise da referida documentação, em especial do parecer econômico (peça 190) .
8.	Em cumprimento ao despacho do relator que determinou o exame dos novos elementos juntados (peça 195) , a Secretaria de Controle Externo de Tomada de Contas Especial (SecexTCE) concluiu que esses elementos não são suficientes para alterar as conclusões expostas na instrução inserida à peça 182, com os ajustes constantes do despacho acostado à peça 183, e reiterou os encaminhamentos propostos pelo corpo dirigente da Secex-PI (peça 196) .
9.	Após manifestação do MP-TCU (peça 199) , o processo foi julgado por meio do Acórdão 221/2020-TCU-Plenário, na forma transcrita na seção "Introdução".
10.	Inconformados, os responsáveis interpuseram recursos de reconsideração, os quais serão objeto de análise a seguir: 
	Responsável
	Recurso de 
Reconsideração (peças) 

	Armando Irineu Evangelista
	249

	Zorbba Baependi da Rocha Igreja
	250-269

	Gerafarma Distribuidora e Representações Ltda.
	273

	Distrimed Comércio e Representações Ltda.
	285-290

	E. M.M Mota & Cia Ltda.
	293

	Serrafarma Distribuidora de Medicamentos Ltda. 
	298

EXAME DE ADMISSIBILIDADE
11.	Reiteram-se os exames preliminares de admissibilidade (peças 275-277 e 319-320) , ratificados pelo relator, Ministro Aroldo Cedraz (peças 280 e 323) , que concluiu pelo conhecimento dos recursos, conferindo efeito suspensivo aos itens 9.3, 9.4.2, 9.4.3, 9.4.4, 9.5, 9.6, 9.7 e 9.8 do acórdão recorrido. 
12.	Contra o despacho do relator que conheceu do seu recurso sem atribuição do efeito suspensivo (peça 323) , a Distrimed Comércio e Representações Ltda. interpôs agravo (peça 325) , o qual foi conhecido e provido de modo a conferir efeito suspensivo aos itens 9.4, 9.4.1, 9.5 e 9.6 do acórdão recorrido.
EXAME DE MÉRITO                                                                                                                                                                                                                                                                                                                                                                                                                                                                                                                                                                                                                                                                                                                                                                                                                                                                                                                                                                                                                                                                                                                                                                                                                                                                                                                                                                                                                                                                                                                                                                                                                                                                                                                                                                                                                                                                                                                                                                                                                                                                                                                                                                                                                                                                                                                                                                                                                                                                                                                                                                                                                                                                                                                                                                                                                                                                                                                                                                                                                                                                                                                                                                                                                                                                                                                                                                                                                                                                                                                                                                                                                                                                                                                                                                                                                                                                                                                                                                                                                                                                                                                                                                                                                                                                                                                                                                                                                                                                                                                                
13.	Delimitação 
13.1	Constitui objeto do presente recurso verificar se a concessão do reequilíbrio econômico-financeiro dos contratos decorrentes do PE 96/2009, com vistas ao registro de preços para aquisição de medicamentos comuns, foi realizada conforme o prescrito no art. 65, inciso II, alínea 'd', da Lei 8.666/1993, e, consequentemente a ocorrência de superfaturamento na aquisição desses medicamentos com os preços majorados. 
13.2	E, ainda, se o procedimento de conversão do processo de representação em TCE observou os termos do Acórdão 1100/2015-TCU-Plenário, bem como a atuação da Secex-PI na condução dos presentes autos.
14.	Recurso interposto por Armando Irineu Evangelista (peça 249) 
14.1	Na ótica do recorrente, nos termos do art. 23, inciso I da Lei 8.429/1992, teria ocorrido a prescrição administrativa, tendo em vista o prazo decorrido de mais de cinco anos entre sua exoneração do cargo em comissão de gerente administrativo (1/1/2011) e a decisão que determinou sua citação (26/4/2016) .
14.2	Destaca que, o decurso desse prazo dificulta a produção probatória, o que fere o princípio da ampla defesa.
14.3	Informa que o PE 96/2009 (Processo Administrativo/CCEL 0002115/09) teve início em 23/11/2009 e foi homologação em 21/12/2009, sem a assinatura do Coordenador-Geral da CCEL e sem a apuração da conduta de licitante que prejudicou o procedimento licitatório.
14.4	Destaca que assumiu o cargo em comissão de gerente administrativo da Secretaria de Saúde do Piauí (Sesapi) em 4/1/2010, após a realização e homologação do PE 96/2009. E, ainda, que a Sesapi foi informada acerca do realinhamento de preços através de ofício datado de 9/4/2010, assinado pelo então Coordenador-Geral da CCEL e acompanhado de tabelas com os valores já realinhados.
14.5	Alega que as ordens de fornecimento, elaboradas com base nas tabelas enviadas pela CCEL, como de praxe, foram por ele assinadas e, posteriormente, encaminhadas para o Diretor Administrativo e o Secretário Estadual de Saúde, que não identificou qualquer ilegalidade. Sendo assim, o recorrente entende que não caberia a ele, que atendia a ordens superiores, questionar procedimento elaborado pela CCEL.
14.6	Defende que não possui qualificação técnica específica, do ponto de vista jurídico e contábil, para detectar as irregularidades, as quais somente foram apuradas por auditores da CGE-PI; e que o PE 96/2009 e o realinhamento de preços encontravam-se revestidos de certa legitimidade, que nem a Gerência Administrativa nem o Diretor Administrativo e nem o Secretário de Estado constataram qualquer irregularidade que maculasse o procedimento.
14.7	Diferentemente das conclusões contidas no Relatório da CGE-PI 36/2010 e respectivo Adendo, o recorrente sustenta que não houve manipulação, no âmbito da Sesapi, referente ao realinhamento de preços do PE 96/2009, que teria ocorrido completamente na CCEL. Assevera que a Procuradoria-Geral do Estado do Piauí (PGE-PI) , mediante relatório da comissão de sindicância, não atribuiu responsabilidade ao recorrente e concluiu que o realinhamento de preços ocorreu na CCEL.
14.8	Advoga que houve ofensa ao direito de contraditório e ampla defesa, uma vez que não teve oportunidade de prestar depoimento quando da elaboração do Relatório da CGE-PI 36/2010 e do Relatório da Comissão de Sindicância da PGE-PI. Argumenta que não possui meios de se defender, pois o incêndio ocorrido na sede da CGE-PI destruiu os papéis de trabalho relativos às liberações da CCEL e às ordens de fornecimento da Sesapi, conforme informação da própria CGE-PI ao TCU.
14.9	Ao final, conclui que sua condenação não pode prosperar, uma vez que não participou dos procedimentos que fundamentaram sua condenação, quais sejam: PE 96/2009 e o realinhamento de preços dirigidos pela CCEL, Relatório 36/2010 da CGE-PI e Relatório da Comissão de Sindicância da PGE-PI, entre outros.
Análise 
14.10	A Lei 8.429/1992 cuida de sanções aplicáveis aos agentes públicos nos atos de improbidade administrativa. Considerando que os presentes autos não cuidam de atos de improbidade, não há que se falar em prescrição com base no referido diploma legal. Contudo, registre-se que o tema prescrição será devidamente analisado no item 20 desta instrução.
14.11	Com relação ao prejuízo alegado para produção probatória em razão do longo prazo decorrido, cabe registrar que esta Corte possui jurisprudência no sentido de que o mero transcurso de prazo não acarreta, em toda e qualquer situação, prejuízo à ampla defesa ou à constituição do contraditório, sendo necessária a comprovação do efetivo prejuízo à ampla defesa. Nesse sentido, citem-se os Acórdão 3457/2017-TCU-Segunda Câmara (relatado pelo Ministro-Substituto Marcos Bemquerer) e 444/2016-TCU-2ª Câmara (relatado pelo Ministro Augusto Nardes) .
14.12	Em relação ao recorrente, o débito imputado decorre de sua participação, na condição de Gerente Administrativo da Sesapi, na elaboração e aprovação das Ordens de Fornecimento que culminaram com a aquisição de medicamentos com preços unitários majorados em relação aos registrados no PE 96/2009, conforme citação consubstanciada mediante o Ofício 0425/2016-TCU/SECEX-PI (peças 77 e 94) , e não de eventuais irregularidades relativas ao procedimento administrativo do PE 96/2009.
14.13	Cabe registrar que, nesta fase, o recorrente, no essencial, repisa argumentos de defesa já apresentados em resposta à citação (peça 120) , entre outros, citem-se os seguintes: o PE 96/2009 iniciou-se antes de sua nomeação, o realinhamento de preços pela CCEL tinha aparência de legalidade e não tinha qualificações técnicas para detectar as irregularidades relativas ao realinhamento de preços, cuja responsabilidade pertence à CCEL. Esses argumentos foram devidamente analisados nos autos (peça 182, itens 37-46) .
14.14	Oportunamente, cabe transcrever trecho do pronunciamento do diretor da Secex-PI (peça 183, itens 17-19) , acerca da participação dos agentes da Sesapi no pagamento dos medicamentos com valores reajustados:
17. Nessa linha, consoante registrado no Parecer 687/2010, de 25/10/2010, da PGE/PI, o realinhamento ocorreu: 
1. Sem a imprescindível manifestação da Procuradoria Geral do Estado, contrariando o parágrafo único do art. 3º, do Decreto 11.318/2008; 
2. Sem a constatação de que os novos preços sugeridos são os preços praticados no mercado, por meio de pesquisa de mercado e negociação com os fornecedores; 
3. Por último, sem a necessária publicação das tabelas com os valores reajustados. 
18. Ao concordar em realizar os pagamentos com base em um processo administrativo eivado de tamanhos vícios, sobretudo sem a publicação no diário oficial das tabelas com os novos preços, as quais só existiam, ao que tudo indica, nos autos desse processo, os gestores da Secretaria de Saúde acabaram por ultimar as irregularidades mencionadas, consumando o dano ao erário. 
19. Nessa linha, houvesse a CCEL/PI emitido as liberações de fornecimento do Pregão 96/2009 contendo os preços reajustados, poder-se-ia cogitar da isenção de responsabilidade dos agentes da Sesapi, que formalizaram os pagamentos. Contudo, a forma com que os fatos ocorreram demonstra que tais agentes sabiam que os preços praticados estavam em desacordo com as liberações e que, para confeccionar as ordens de fornecimento com os preços majorados, deveriam consultar o processo administrativo, pois, da mesma forma, não havia publicação no diário oficial.
14.15 Em seu voto, o relator assim se manifestou (peça 203, item 43) :
43. Portanto, acompanho o entendimento da Secex/PI, ratificado pela SecexTCE e pelo MPTCU, no sentido de que os Srs. Arlindo Dias e Armando Irineu elaboraram e aprovaram as ordens de fornecimento que culminaram com a aquisição de medicamentos com preços unitários majorados em relação aos registrados na ata de preço do Pregão 96/2009. Tais ordens de fornecimento é que possibilitaram o pagamento às empresas com os preços realinhados. Esses responsáveis concordaram em realizar os pagamentos sem a publicação no diário oficial do Estado do Piauí das tabelas com os novos preços, ato necessário para dar eficácia ao realinhamento de preços
14.16	A alegação de que a PGE-PI não teria atribuído responsabilidade ao recorrente não beneficia o recorrente, dado o princípio da separação de instâncias, aludido entendimento não vincula este Tribunal, que tem competência para decidir sobre os processos de tomadas de contas de gestores públicos. 
14.17	Em relação à alegação de ofensa ao contraditório e ampla defesa, uma vez que não prestou depoimento quando da elaboração do Relatório da CGE-PI 36/2010 e do Relatório da Comissão de Sindicância da PGE-PI, cumpre consignar que existe distinção entre fase interna e fase externa de uma tomada de contas especial. Na fase interna, aquela promovida no âmbito do órgão público em que os fatos ocorreram, não há litígio ou acusação, mas apenas verificação de fatos e apuração de autoria. Constitui procedimento inquisitório de coleta de provas assemelhado ao inquérito policial, no qual não se tem uma relação processual constituída. O estabelecimento do contraditório nessa fase não é obrigatório, pois há mero ato investigatório sem formalização de culpa. Como não existem partes nem antagonismos de interesse nessa fase, a ausência de notificação ou de oportunidade de contradição dos documentos juntados, embora por certo não desejável, não enseja nulidade.
14.18	A garantia ao direito à ampla defesa e ao contraditório se dá, nos termos do devido processo legal, na fase externa da tomada de contas especial, que se inicia com a autuação do processo junto a este Tribunal e finda com o julgamento. Assim, como o responsável foi devidamente citado pelo TCU, não pode alegar cerceamento de defesa pela ausência de oportunidade de ser ouvido na fase interna do processo de tomada de contas especial.
14.19	Ademais, cabe registrar que não existe vinculação automática do processo de controle externo em tramitação no TCU com os resultados de sindicância ou do processo administrativo disciplinar. Os relatórios produzidos no âmbito daqueles procedimentos são utilizados como elementos de convicção, sem vincular a decisão a ser adotada.
14.20	A esse respeito, baseado no princípio da autotutela, o TCU não é instância revisora dos atos formais e das decisões tomadas em processo administrativo disciplinar, podendo tão somente avaliar os elementos de prova coligidos e as conclusões adotadas a fim de firmar o seu convencimento no âmbito do processo de controle externo sob apreciação, conforme ocorreu no presente caso (v.g. Acórdão 7468/2014-TCU-Primeira Câmara, da relatoria do Ministro Benjamin Zymler; 576/2010-TCU-Plenário e 1.922/2008-TCU-2ª Câmara, ambos da relatoria do Ministro-Substituto André de Carvalho) .
14.21	A responsabilidade do recorrente consiste na elaboração e aprovação de ordens de fornecimento com preços unitários majorados em relação aos registrados no PE 96/2009, com base no respectivo processo administrativo, já que a tabela com os novos preços não foi publicada no DOE-PI.
14.22	Desse modo, não há como acolher as razões apresentadas.
15.	Recurso interposto por Zorbba Baependi da Rocha Igreja (peças 250-269) 
15.1	Coisa julgada e litispendência
15.1.1	Para o recorrente, existe litispendência, pois o TC Processo 012.366/2015-3 possui os mesmos elementos fáticos e probatórios contidos no TC Processo 000.399/2011-6 e nada além daquilo já alegado neste processo, e defende que a litispendência enseja a resolução da ação sem julgamento de mérito.
15.1.2	Sustenta que houve ajuizamento de segunda ação no mesmo Tribunal contra a mesma parte, mesmos fatos e mesma causa de pedir, que resultou em sentença distinta da primeira já julgada, e conclui que há litispendência no processo TC Processo 012.366/2015-3, pois as diligências realizadas nesse processo nada acrescentaram ao TC Processo 000.399/2011-6.
15.1.3	Entende que o Acórdão 1100/2015-TCU-Plenário, em relação a sua pessoa, decidiu pela exclusão do polo passivo da lide e pela não responsabilização diante da ausência de nexo causal entre os atos praticados e qualquer dano ou superfaturamento. E, ainda, que o Plenário declinou da competência para julgar fatos acessórios ao Ministério Público do Estado do Piauí (MPE-PI) e Ministério Público da União (MPU) , o que encerraria a prestação jurisdicionada do TCU. Entretanto, a Secex-PI ignorou as deliberações do mencionado acórdão e incluiu, sem o surgimento de fatos novos, novamente o recorrente na lide.
15.1.4	Na visão do recorrente, a Secex-PI não respeitou a coisa julgada, pois modificou o mencionado acórdão sem competência e por meio impróprio, o que fere os princípios constitucionais do devido processo legal e da segurança jurídica e o Regimento Interno do TCU (RI-TCU) .
15.1.5	Assevera que o acórdão acima limitou os pontos a serem investigados na TCE, e, que a decisão do Colegiado excluiu a responsabilidade do recorrente e não imputou nenhum ato seu a ser reanalisado na nova auditoria, nos termos do item 33.2 do relatório que integra o Acórdão 1100/2015-TCU-Plenário.
Análise
15.1.6	Não assiste razão ao recorrente na alegação de que existe litispendência entre o processo de representação (TC Processo 000.399/2011-6) e a TCE dele originária (TC Processo 012.366/2015-3) .
15.1.7	A litispendência é matéria de ordem pública, a ser suscitada a qualquer tempo, insuscetível de preclusão e podendo ser apreciada de ofício, a qualquer tempo e grau de jurisdição. O art. 337, §§1º a 4º, do Código de Processo Civil a define quando se propõe ação processual ao mesmo tempo em que outra ação, idêntica, está em curso. Para a identidade de ações é necessário que haja, de forma simultânea, identidade nos elementos da ação: partes, pedido e causa de pedir. Se um dos elementos não é igual ao processo comparado, inexiste a litispendência. Caso confirmada, o juízo deve extinguir o juízo deve extinguir o processo sem resolução de mérito, nos termos do art. 485, V, do CPC
15.1.8	Os processos de representação e de tomada de contas especial são distintos. O processo de representação tem a finalidade de trazer ao conhecimento do TCU matéria de sua jurisdição, sempre buscando, primordialmente, a defesa do interesse público. A rigor, o autor da representação não deve agir para obter benefício pessoal de nenhuma espécie e sim para submeter determinados fatos que supostamente representam irregularidades ocasionadoras de prejuízo ao erário ou afrontam a legalidade. O processo de tomada de contas especial tem o objetivo de apurar a eventual responsabilidade por ocorrência de dano à administração pública federal e obter o respectivo ressarcimento. Assim, o mérito da TCE é a apuração de fatos, a quantificação do dano e a identificação dos responsáveis.
15.1.9	No presente caso, o processo de representação TC 000.399/2001-6 originou-se de documentação encaminhada pela CGE-PI, informando possíveis irregularidades relacionadas ao PE 96/2009 e às contratações dele decorrentes. Mediante o Acórdão 1.100/2015-TCU-2015, o Tribunal conheceu da referida representação para, no mérito, considerá-la parcialmente procedente, e, ainda, determinou a conversão do processo em tomada de contas especial, diante da evidência de prejuízo aos cofres públicos. 	Em cumprimento ao acórdão mencionado, foi autuada esta TCE para apuração dos fatos, a quantificação do dano e a identificação dos responsáveis. Frise-se que o processo de representação foi encerrado, tendo em vista seu apensamento à TCE.
15.1.10	Assim, não há que se falar em litispendência, pois não ocorreu, em processos distintos e simultaneamente, a denominada tríplice identidade, isto é, mesmas partes, mesmo pedido e mesma causa de pedir. Nos processos perante o TCU não há que se falar em partes, nem mesmo há exercício de direito de ação em face do Estado-Juiz, razão pela qual impende concluir que a litispendência apenas pode ocorrer quando ambos os processos estão em curso perante o Poder Judiciário.
15.1.11	Da leitura do voto condutor do Acórdão 1100/2015-TCU-Plenário (peça 5, itens 45-48) , pode-se inferir que o relator entendeu que seria mais adequada a apuração da responsabilidade administrativa, cível e penal do recorrente no âmbito do MPE e do MPU, tendo em vista a impossibilidade de se produzir, no âmbito desta Corte de Contas, prova técnica quanto à assertiva do recorrente de que documentos cuja autoria lhe são atribuídas são falsos. 
15.1.12	Cabe destacar que a ocorrência de sentença penal absolutória pela negativa de autoria configura em uma das causas impeditivas da responsabilização civil e administrativa do agente, bem como o fato de que tal apuração não afasta a competência deste Tribunal para julgar as contas daqueles que derem causa a perda, extravio ou qualquer outra irregularidade de que resulte dano ao erário, nos moldes do art. 71, inciso II da Constituição Federal.
15.1.13	No que tange ao entendimento de que o Acórdão 1100/2015-TCU-Plenário, que apreciou a representação, fez coisa julgada, cabe destacar que o TCU já se manifestou no sentido de que a deliberação que converte processo em tomada de contas especial, ou determina sua instauração, não faz coisa julgada nem fixa definitivamente a matéria litigiosa a ser desenvolvida no novo feito. As apurações desenvolvidas no âmbito da TCE poderão carrear aos autos evidências de novos e diferentes danos ao erário, que deverão ser objeto do devido contraditório antes da decisão de mérito a ser adotada (v. g. Acórdão 1721/2016-TCU-Plenário, relatado pelo Ministro Benjamin Zymler) .
15.1.14	Diferentemente do alegado, o Acórdão 1100/2015-TCU-Plenário não excluiu o recorrente do polo passivo e sua responsabilidade pelo dano. Conforme o item 9.3 desse decisum, foram determinadas diligências ao saneamento dos autos, consoante itens 31, 39 a 41 e 52 do respectivo voto condutor, previamente às citações a serem promovidas no âmbito da TCE. Pois bem, o item 40 do voto registra a ausência de informações precisas sobre quem deferiu o realinhamento de preços solicitado pelas empresas. Uma vez identificado esse agente, deverá também ser chamado aos autos. Conforme suas alegações de defesa (peça 114, p. 5, item 23) , o recorrente reconheceu que autorizou o reajuste dos preços cotados no PE 96/2009. 
15.1.15	O mencionado item 33.2, que excluiria a responsabilidade do recorrente, faz parte da instrução acostada à peça 113 do TC Processo 000.399/2011-6 e não do acórdão, conforme defendido. Ademais, o parecer de unidade técnica possui natureza meramente opinativa, logo não vincula o entendimento do relator. 
15.1.16	Dessa forma, restou evidenciada a correta atuação da unidade técnica ao converter o processo de representação nesta TCE, conforme determinou o Acórdão 1100/2015-TCU-Plenário, e, por conseguinte, a observância do devido processo legal e da segurança jurídica.
15.2.	Após longo relato acerca do histórico processual e transcrição de trechos de instruções, votos e acórdãos, o recorrente apresenta os seguintes argumentos recursais.
15.3	Do pronunciamento de peça 183
15.3.1	Em síntese, o recorrente contesta trechos do pronunciamento de peça 183 e pugna pela sua nulidade, conforme a seguir:
a) defende a falsidade do Ofício 483/2010-GL, que teria comunicado à Sesapi sobre o realinhamento de preços, pois não foi o autor da assinatura e não corresponde a um ofício da CCEL. Afirma que não foi o responsável pela publicação das tabelas do realinhamento, que foram publicadas em 12/11/2010, quando já não respondia pela pasta. Logo, não foi responsável pela homologação do realinhamento;
b) entende que ocorreu presunção de culpa, tendo em vista a possibilidade de ser considerado culpado em processos de improbidade administrativa e penal levou à manutenção de sua responsabilidade, o que contraria a garantia constitucional de ampla defesa, a qual garante a presunção de inocência; 
c) argumenta que autorizou o início do procedimento e não que tenha reconhecido expressamente que teria aprovado o pedido de realinhamento, conforme trecho transcrito de sua resposta à citação (peça 114, item 23) ;
d) defende a existência de justificativa para o realinhamento de preços na opinião técnica que emitiu, a qual seria a majoração de imposto de ICMS de até 200% sobre os referidos produtos; 
e) destaca que o processo de realinhamento foi encaminhado à PGE setorial da Sesapi, conforme comprova o Parecer 687/2010, o qual apontou falhas, entre elas, a falta de publicação das tabelas de preço; informa,  também, que, posteriormente, a PGE emitiu o Parecer 814/2010 e que o Procurador-Geral Adjunto teria orientado reter quaisquer pagamentos devidos às empresas envolvidas a fim de possibilitar a compensação administrativa de valores pagos a maior, conforme apurado pela CGE-PI; afirma que a Sesapi não realizou tais compensações e que esse trâmite ocorreu após sua exoneração;
f) sustenta que seu despacho acerca do realinhamento é passível de revisão e anulação; e
g) ressalta que o Acórdão 1100/2015-TCU-Plenário excluiu sua responsabilidade, conforme item 47 e 33.2, ainda que tenha deferido o realinhamento de preços.
15.3.2	Na sua ótica, o recorrente entende que o pronunciamento de peça 183 deve ser anulado, pois modifica, sem previsão legal, entendimento de acórdão que teria excluído o recorrente do rol de responsáveis. Após elencar as hipóteses de pronunciamento ofertadas ao Ministério Público, nos termos dos arts. 69, 109 e 168, § 3º do Regimento Interno do TCU (RI-TCU) , e fazer referência ao pronunciamento sobre comissão mista de senadores e deputados, defende que o pronunciamento da unidade técnica não é reconhecido pelo TCU.
	Análise
15.3.3	Embora a alegada falsidade do Ofício 483/2010-GL, que teria comunicado à Sesapi sobre o realinhamento de preços, não possa ser tecnicamente comprovada no TCU, constam dos autos opinião técnica e despacho, integrantes do Processo Administrativo 000.1062-A/10, que trata do realinhamento de preços do Pregão 96/2009, onde o recorrente defere o pedido de realinhamento de preços e encaminha o ato para publicação (peça 29, p. 13-15) .  Abaixo, reprodução do mencionado despacho, que além de deferir o pleito, encaminhou o ato para publicação (peça 29, p. 13) :
Ante análise minuciosa dos autos, considerando a necessidade premente do reequilíbrio econômico da empresa requerente com fulcro no artigo 65, II, d da Lei 8.666/93, tendo em vista que a pretensão declarada mediante o processo administrativo de número 1062-A/10 - CCEL, foi devidamente comprovado e que o procedimento seguiu o devido processo legal e demais princípio do processo, DEFIRO o pedido e encaminho o mesmo para a publicação do ato.
15.3.4	Certo é que a publicação das tabelas com os preços majorados somente ocorreu em 12/11/2010 (peça 250) , contudo, houve publicação de extrato do ato de deferimento do realinhamento de preços no DOE-PI de 5.4.2010, sem a tabela com os novos preços, nos seguintes termos: "Após decisão administrativa fica deferido o pleito referente ao Processo Administrativo Nº 000.1062-A/2010 CCEL protocolizado no dia 08/03/2010" (peça 49) .
15.3.5	Não assiste razão ao recorrente quando afirma que a possibilidade de ser culpado em processos de improbidade administrativa e penal teria levado à manutenção de sua responsabilidade. O trecho transcrito pelo recorrente apenas noticia a existência dos mencionados processos, que tratam dos mesmos fatos em análise nos presentes autos, e que ainda estão em andamento (peça 183, item7) .
15.3.6	De mais a mais, sobre esse ponto, cabe registrar que o objeto dos mencionados processos é distinto desta TCE e que, em processos penais, o reconhecimento da inexistência do fato ou da negativa de autoria faz coisa julgada nos âmbitos cível e administrativo. 
15.3.7	Conforme elementos presentes nos autos, não restam dúvidas de que o recorrente tenha deferido o pedido de realinhamento (peça 29, p. 13-15) . Em suas alegações de defesa (peça 114, p. 5, item 23) , assim se manifestou: "Em março de 2010 recebeu pedido de realinhamento de preços realizado por empresas vencedoras do Pregão 96/2009. Após análise deferiu o pleito, autorizando o procedimento.".
15.3.8	Com relação à existência de justificativa para o realinhamento de preço, a simples menção na nota técnica da majoração da carga tributária de alguns medicamentos através de resolução não identificada da Secretaria de Fazenda do Estado do Piauí (Sefaz-PI) não é suficiente para demonstrar a necessidade do reajuste dos preços. Deve-se destacar que a mencionada nota técnica carece de estudos e/ou análises que comprovassem de forma objetiva e robusta o impacto do aumento do imposto e a decorrente necessidade do reestabelecimento da relação contratual inicialmente ajustada pelas partes. 
15.3.9	Oportunamente, vale transcrever trecho do voto condutor do Acórdão 1100/2015-TCU-Plenário a respeito:
11. Portanto, quanto à alegação de que alterações na legislação tributária estadual teriam desequilibrado a relação jurídica originalmente estabelecida, não há qualquer demonstrativo de que o preço final do fornecimento de medicamentos tenha sido onerado de forma tão substancial. Como bem assevera a Secex-PI, "não há como apontar agravamento na condição do contribuinte, o que não restou comprovado, quanto mais numa escala que implicasse oneração do preço de venda ao consumidor em percentual de 200%".
15.3.10	A CGE-PI, entre outras falhas, verificou que do Processo Administrativo 1.062-A/2010, que trata do realinhamento de preços cotados no PE  96/2009, não constava o parecer jurídico da PGE (peça 29, p. 6) . Mesma irregularidade foi apontada pelo MPU no Estado do Piauí (peça 48, p. 1, alínea b) . O Parecer 687/2010-PGE foi emitido em 25/10/2010, em atenção à consulta formulada pelo Secretário Estadual de Saúde, não se confundindo com parecer jurídico que deveria ter composto o processo de reajuste. Caso tenha ocorrido qualquer compensação administrativa de valores pagos a maior, em consonância com orientação da PGE (peça 267, p. 11) , cabe ao recorrente comprovar.
15.3.11	Ao transcrever trecho do pronunciamento do diretor da Secex-PI que registra que "... ao deferir o pleito, não haveria mais oportunidade de pronunciamento pela PGE" (peça 183, p. 2, item 14) , entende-se que o diretor aludiu ao fato de que o processo de realinhamento de preços não foi previamente encaminhado à PGE, e não à possibilidade de revisão e/ou anulação do ato de deferimento.
15.3.12	Conforme dito anteriormente, o Acórdão 1100/2015-TCU-Plenário, exarado no TC Processo 000.399/2011-6, não excluiu o recorrente do polo passivo. Ainda que conste do mencionado item 47 do voto que não se pode assegurar que a conduta do recorrente tenha se inserido entre as causas do superfaturamento, o item 40 determina a identificação do agente que deferiu o pleito das empresas, autorização já reconhecida pelo recorrente (peça 114, p. 5, 23) . Ademais, a indevida inclusão do recorrente na TCE seria identificada pelo TCU. 
15.3.13	O referido item 33.2 faz parte da instrução acostada à peça 113 do TC Processo 000.399/2011-6 e não do acórdão, conforme defendido. Ademais, o convencimento do relator não se limita à análise da unidade técnica ou ao parecer do MP-TCU, podendo, inclusive, decidir contrariamente a ambos os pareceres, caso motive adequadamente seu entendimento.
15.3.14	Ao mencionar hipóteses de pronunciamento ofertadas ao Ministério Público, supostamente em conformidade com os arts. 69, 109 e 168, § 3º do Regimento Interno do TCU (RI-TCU) , e fazer referência a pronunciamento sobre comissão mista de senadores e deputados, com a finalidade de demonstrar que o pronunciamento do diretor de unidade técnica não é reconhecido pelo TCU, percebe-se pequena confusão por parte do recorrente, pois a manifestação de diretor de unidade técnica, consubstanciada através de pronunciamento, é prática usual na processualística do TCU. 
15.3.15	Diante do exposto, tem-se que as razões apresentadas não demonstraram qualquer nulidade inerente ao pronunciamento do diretor da Secex-PI (peça 183) .
15.4	Da tomada de contas especial
15.4.1	O recorrente defende que o Acórdão 1100/2015-TCU-Plenário, ao determinar a instauração da TCE, não fez referência a ele, e, ainda assim, a responsabilidade a ele foi estendida. Entende que o item 40 do referido acórdão menciona o responsável pela formalização dos contratos com preços diferentes do licitado, o que foge à sua competência. 
15.4.2	Argumenta que sua reinclusão no processo é indevida, pois sua responsabilidade já havia sido excluída pelo mencionado acórdão, aduz que sua conduta foi analisada pelos itens 43-48 e conclui que a TCE é nula, pois foi realizada fora dos limites determinados, e, por consequência, devem ser anulados os itens 9.3, 9.4, 9.4.1, 9.4.2, 9.4.3, 9.4.4, 9.5, 9.7 e 9.8 do Acórdão 221/2020-TCU-Plenário.
15.4.3	Elenca notas de empenho e destaca que as despesas foram realizadas após sua saída. A única compra na sua gestão foi realizada sem divergência de preço, o que demonstraria que o recorrente não teria autorizado liberação de compra com o valor diferente do licitado. Assevera que, no período auditado, o responsável pelas liberações realizadas pela CCEL - Wilson Gondim - foi excluído, por não ter realizado liberações de compra com valor diferente do licitado, apesar de ter homologado e publicado o realinhamento em 12/11/2010. Dessa forma, defende que não poderia responder como responsável por ato que não praticou. 
15.4.4	Sustenta que o trecho transcrito, que seria do voto e relatório do Acórdão 1100/2015-TCU-Plenário, demonstraria a ausência de nexo causal entre o prejuízo apurado e suas ações. Afirma que como não houve fato novo, o TCU não poderia ter julgamento diverso, pois o recorrente já havia sido excluído do rol de responsáveis, mesmo com a constatação de falhas no realinhamento. Novamente defende a ocorrência de falha processual em razão de sua reinclusão como responsável pelo pronunciamento do diretor da Secex-PI.
15.4.5	Alega que o Acórdão 1100/2015-TCU-Plenário, a instrução da TCE (peça 1) e o relatório conclusivo da TCE (peça 182) excluíram a responsabilidade do recorrente sobre qualquer prejuízo encontrado no decorrer das duas tomadas de contas e que, a partir do pronunciamento do diretor da Secex-PI (peça 183) , do qual não constou fato novo ou nexo causal, o processo teve novo encaminhamento.
15.4.6	Aponta falhas no pronunciamento do diretor da Secex-PI (peça 183) , a seguir sintetizadas:
a) reinclusão do recorrente sem a existência de recurso apto para modificar acórdão que decidiu pela sua exclusão como responsável;
b) diretoria da Secex/PI não tem poder jurisdicional para modificar de ofício decisão do plenário e reincluir o responsável pelos mesmos fatos e argumentos;
c) criação do novo princípio de "presunção da culpa" pela diretoria da Secex-PI;
d) condenação sem a existência de nexo causal entre os atos do recorrente e o prejuízo, conforme o entendimento do Acórdão 1100/2015-TCU-Plenário; e 
e) responsabilização do recorrente por despesas que não autorizou e com datas posteriores a sua exoneração.
15.4.7	Defende que o diretor que assina o pronunciamento de peça 183 foi responsável pelo desenrolar da auditoria e não elaborou o relatório final que pugnou pela exclusão da responsabilidade do recorrente. Assevera que a vontade de punir do diretor, mesmo sem fundamentos e com base em fatos já julgados, modifica o Acórdão 1100/2015-TCU-Plenário e nega sua aplicabilidade. 
	Análise
15.4.8	Mais uma vez, o recorrente alega que o Acórdão 1100/2015-TCU-Plenário excluiu sua responsabilidade e entende que o item 40 do respectivo voto refere-se ao responsável pela formalização dos contratos com preços diferentes do licitado, o que foge à sua competência. Entende-se que o recorrente incorre em equívoco na interpretação do mencionado item 40, o qual claramente aponta a ausência de elementos capazes de comprovar o responsável pelo deferimento do pleito das empresas, o qual, após ser identificado, deverá também ser chamado aos autos.
15.4.9	Não há que se falar em nulidade desta TCE em razão de ter sido realizada fora dos limites determinados, tendo em vista a inclusão do recorrente no processo. Já foi consignado nesta instrução que, conforme entendimento do TCU, deliberação que converte processo em TCE não faz coisa julgada e nem delimita a matéria litigiosa a ser desenvolvida no novo processo. Além disso, caso seja demonstrada a indevida indicação do recorrente como responsável nos autos, o TCU poderá determinar sua exclusão do rol dos responsáveis e, dependendo das circunstâncias, determinar a reconversão do processo à natureza original de processo de representação. 
15.4.10	Considerando que foi imputado ao recorrente a indevida concessão do pleito de revisão dos preços constantes da ata de registro de preços do PE 96/2009, o argumento de que não teria autorizado qualquer liberação de compra com valor diferente do licitado não socorre o recorrente.
15.4.11	O recorrente defende que o trecho transcrito (peça 113, itens 15.6-15.8 e 33.2 - TC Processo 000.399/2011-6) demonstra ausência do nexo causal entre o prejuízo apurado e suas ações e, ainda, conclui pela sua exclusão do processo, o que teria sido contrariado pelo pronunciamento do diretor da Secex-PI (peça 183) . Ocorre que mencionado trecho refere-se à instrução do auditor, a qual não vincula entendimentos posteriores. 
15.4.12	Deve-se salientar que eventuais divergências nas distintas análises constantes de um processo de controle externo constituem uma prática normal e aceitável dentro da realidade processual desta Corte de Contas. De fato, não há nenhum problema quanto a isso, sobretudo quando se respeita plenamente o devido processo legal, como ocorreu no presente caso. No entanto, cabe ressaltar que o relator a quo, dentro do seu livre convencimento como julgador, não se vincula obrigatoriamente nem ao parecer da unidade técnica, nem ao parecer do MP-TCU, podendo inclusive decidir contrariamente a ambos os pareceres, caso motive adequadamente o seu entendimento, como foi o caso nesta TCE.
15.4.13	As alegações do recorrente evidenciam seu equívoco ao mencionar que sua responsabilidade havia sido excluída nas duas TCEs. Não são duas TCEs, o primeiro processo é uma representação onde restou configurada a ocorrência de prejuízo ao erário, razão pela qual foi convertido em tomada de contas especial, que é um processo autônomo, que não se vincula às conclusões do seu processo de origem.
15.4.14 	Em relação ao argumento de que sua responsabilidade teria sido excluída pelo Acórdão 1100/2015-TCU-Plenário, a instrução da TCE (peça 1) e o relatório conclusivo da TCE (peça 182) , cumpre registrar, conforme já demonstrado previamente, que entendimentos de auditores não vinculam manifestações posteriores e que o mencionado acórdão não excluiu o recorrente do processo.
15.4.15	Diferentemente do alegado, não foram constatadas falhas no pronunciamento do diretor da Secex-PI (peça 183) . A uma, porque o Acórdão 1100/2015-TCU-Plenário não decidiu pela exclusão do responsável, logo não houve qualquer mudança de ofício na referida deliberação. Ademais, deliberação que converte processo em TCE não delimita a matéria litigiosa a ser tratada no novo processo. A duas, o fato de o responsável ser réu em processos penal e de improbidade administrativa não constituiu fundamento para o julgamento de suas contas. Aliás, o reconhecimento da negativa de autoria ou da inexistência do fato no processo penal faz coisa julgada na esfera civil e administrativa. A três, o nexo causal decorre da indevida concessão do reajuste de preços pelo recorrente e o consequente dano ao erário. Por fim, o recorrente foi responsabilizado pela concessão de revisão dos preços licitados sem a adequada justificativa, e não pela autorização de despesas. 
15.4.16	Não ostenta qualquer relevância a alegação de divergência entre os entendimentos do auditor (peça 182) e do diretor (peça 183) , pois as diferentes manifestações da unidade técnica é fato corriqueiro na instrução de processos de controle externo no TCU. 
15.4.17	Conforme demonstrado, o pronunciamento do diretor da Secex-PI não incorreu em qualquer irregularidade e, mais uma vez, o Acórdão 1100/2015-TCU-Plenário não excluiu a responsabilidade do recorrente. 
15.4.18	Desse modo, não há como acolher os argumentos apresentados.
15.5	Dos fatos questionados no Acórdão 221/2020-TCU-Plenário e na presente TCE
15.5.1	Repisa a alegação de que a abertura da TCE não observou a determinação constante do Acórdão 1100/2015-TCU-Plenário, o qual teria excluído a responsabilização do recorrente, por ausência de nexo causal, e a competência do TCU no processo, pois declina do prosseguimento do julgamento para o MPE e MPU. Destaca que a reinclusão do recorrente é ilegal e deve ser anulada. Mais uma vez, afirma que a TCE tratou de pontos já julgados sem a ocorrência de qualquer fato novo e com conclusão diferente. 
15.5.2	Defende, novamente, que o pronunciamento do diretor da Secex-PI (peça 183) , irregular e sem respaldo procedimental, não poderia modificar conclusão de relatório de TCE, que concluiu pelo arquivamento e exclusão da responsabilidade do recorrente. Na sua ótica, entende que o presente processo, por conter parecer divergente concluindo pela irregularidade, não poderia ser "relacionado" ao Plenário, o que contraria o art. 143 do RI-TCU.
15.5.3	Argumenta que o pronunciamento do diretor da Secex-PI ao modificar entendimento firmado por decisão colegiado do Plenário, sem a utilização dos recursos previstos no art. 277 do RI-TCU, afronta os princípio da segurança jurídica e do devido processo legal. Entende que o relator foi induzido a erro pelo aludido pronunciamento, pois julgou de forma diferente mesma matéria e parte. Insisti na ocorrência de litispendência e advoga pela nulidade do Acórdão 221/2020-TCU-Plenário.
15.5.4	Sobre a conduta da Secex-PI, relativamente à presente TCE, repete a alegação de que:
a) abordou fatos não autorizados pelo TCU, incluiu gestores que já não mais figuravam na relação processual e usurpou a competência declinada ao MPE e MPU para averiguação de outros fatos;
b) o pronunciamento do diretor da Secex-PI, de modo impróprio, reformou sentença do Plenário, mediante mero despacho, sem lançar mão de recurso e sem a ocorrência de novos fatos, ainda que o relatório conclusivo da TCE tenha sido pela sua improcedência; 
c) pugnou pela responsabilização do recorrente por despesas que não executou ou autorizou extemporâneas ao seu período de gestão; e
d) imputou conduta executada por outro gestor, devidamente comprovado, ao recorrente.
15.5.5	Sustenta que o TCU deveria apurar as condutas temerárias que atropelaram comandos legais e deliberações, na intenção de imputar responsabilidade a quem nem figurava como parte no processo, pois não se pode ferir princípios processuais e constitucionais, sem qualquer admoestação.
15.5.6	Advoga pelo arquivamento do processo nos termos do art. 212 do RI-TCU, conforme conclusão do relatório final de auditoria (peça 182) , não acolhida pelo pronunciamento do diretor (peça 183) sem contradizer ou questionar o resultado da apuração. Destaca que a auditoria concluiu que o TCU não tinha competência para apreciar a matéria, razão pela qual carecia de pressupostos de constituição e de desenvolvimento válido e regular do processo. Além disso, entende que sua indevida reinclusão como responsável configura ausência de pressuposto básico de constituição, manutenção e continuidade do processo.
15.5.7	 Defende que também não há pressuposto de prosseguimento do processo quando ocorre litispendência, o que acarretaria a extinção sem mérito do novo processo; quando a competência tiver sido declinada para outros órgãos (no caso, o MPE e MPU) ; e diante da ausência de causalidade, reconhecida pelo acórdão que deferiu a TCE.
15.5.8	Assevera que o pronunciamento do diretor da Secex-PI (peça 183) não pode decidir pela responsabilização do recorrente alegando o deferimento do realinhamento de preços, pois o Plenário do TCU, conforme trecho reproduzido, já havia enfrentado a questão e considerado que esse fato não seria suficiente para causar dano ao erário. Afirma que a proposição de ação com mesma parte, mesmos fatos e mesma causa de pedir em concomitância com outra, gera extinção da última, quiçá quando se trata de ação já julgada em última instância e conclui pela ocorrência de litispendência e coisa julgada.
15.5.9	Destaca que não efetuou liberações com valor divergente do licitado no Pregão 96/2009, que não publicou as tabelas de preços novos que homologariam o realinhamento e que não assinou o Ofício 483/GL-2010. Considera que como todas as liberações de sua gestão foram realizadas sem alteração de preço, não existiria nexo de causalidade entre sua conduta e o resultado investigado.
15.5.10	Em relação à publicação das tabelas de preço, enfatiza que foram publicadas em 12/11/2010 e não constavam dos autos do realinhamento antes de sua publicação (conforme certidão anexa - peça 251) . E, ainda, que certidão juntadas demonstram a inexistência do Ofício 483/GL-2010. 
15.5.11	Enumera, quanto ao PE 96/2009, as liberações realizadas no seu período de gestão, as quais comprovam que as aquisições foram feitas com o preço licitado, conforme tabela publicada no DOE-PI em 13/1/2010.
Análise
15.5.12	As alegações do recorrente, a seguir relatadas, já foram analisadas:
	a) exclusão de sua responsabilização pelo Acórdão 1100/2015-TCU-Plenário;
	b) declinação de competência para o MPE e MPU; 
	c) ilegalidade de sua inclusão no processo de TCE; 
	d) irregularidade do pronunciamento do diretor da Secex-PI, em razão de decisão contrária ao relatório de TCE, de abordagem de fatos não autorizados pelo TCU, de reformulação de deliberação do Plenário de maneira imprópria e de sua responsabilização por conduta praticada por outrem;
	e) ocorrência de litispendência e coisa julgada; 
	f) liberação de compra com valor divergente do licitado no PE 96/2009; e
	g) inexistência de nexo de causalidade.
15.5.13	Deve-se apontar que o recorrente interpretou de forma atrapalhada o art. 143 do RI-TCU, inserto no título que trata das sessões e no capítulo acerca dos processos constantes de relação, o qual estabelece os critérios para submissão de processo aos colegiados mediante relação. Para o recorrente, o processo somente poderia ser "relacionado" ao Plenário se todos os pareceres da unidade técnica fossem convergentes pela irregularidade, compreensão que não corresponde com a dicção do dispositivo regimental. 
15.5.14	Com relação à alegação de afronta aos princípios de segurança jurídica e do devido processo legal, cabe registrar, mais uma vez, que o pronunciamento do diretor da Secex-PI não modificou o entendimento do Acórdão 1100/2015-TCU-Plenário, que determinou a conversão do processo de representação em TCE, no âmbito do qual foi exarado o aludido pronunciamento. E, ainda, o Acórdão 221/2020-TCU-Plenário está incólume de nulidade, pois, ao apreciar a presente TCE, tratou de objeto distinto daquele discutido no processo de representação. 
15.5.15	Considerando que, conforme análise anterior, não foi verificada, nos presentes autos, qualquer irregularidade na atuação da Secex-PI, não assiste razão ao recorrente a alegação de ocorrência de violação a princípios processuais e constitucionais.
15.5.16	A alegação de arquivamento do processo nos termos do art. 212 do RI-TCU não merece acolhida, além da demonstração da competência do TCU para julgar as presentes contas, restou comprovado o nexo de causalidade entre a conduta praticada pelo recorrente e o dano ao erário; bem como apurado o valor do débito. 
15.5.17	Deve-se esclarecer que o pronunciamento do diretor da Secex-PI apenas propôs a responsabilização do recorrente em razão da comprovação de ter aprovado o deferimento do realinhamento de preços. Quem decidiu pela sua responsabilização foi o Plenário, que seguiu o voto do relator, o qual acompanhou as manifestações da Secex-PI e da SecexTCE e o parecer do MP-TCU no sentido de não acolher as alegações de defesa apresentadas pelo recorrente. 
15.5.18	Diante da "Opinião Técnica" e do Despacho (peça 29, p. 13-15) , onde o pleito de realinhamento de preços do PE 96/2009 foi deferido e encaminhado para publicação, cuja autoria não foi contestada pelo recorrente, e tendo em vista o extrato de publicação do ato no DOE-PI (peça 49) , eventual falsidade do Ofício 483/GL-2010, que teria comunicado a Sesapi acerca do referido aumento, não socorre o recorrente.
15.5.19	Quanto às certidões juntadas que demonstrariam a inexistência do Ofício 483/GL-2010 (peças 252, 254-255) e das tabelas com novos preços diferentes daquelas publicadas no DOE-PI de 12/11/2010 (peça 251) , registre-se que, no âmbito do TCU, declarações de terceiros têm baixo valor probatório, pois faz prova apenas da existência da declaração, mas não do fato declarado, competindo ao interessado demonstrar a veracidade do alegado (v.g Acórdão 2834/2015-TCU-Segunda Câmara, relatado pelo Ministro Augusto Nardes; 2.455/2013-TCU-Plenário, relatado pelo Ministro José Jorge; e 3.210/2012-TCU-1ª Câmara, relatado pela Ministra Ana Arraes) .
15.5.20	Sustenta que as liberações realizadas no seu período de gestão demonstram que as aquisições foram feitas com o preço licitado (peças 257-260, 262-263, 265-266) , contudo ao recorrente foi imputada a indevida concessão do reajustes dos preços cotados no PE 96/2009. Sendo assim, tais liberações não têm o condão de afastar a responsabilidade do recorrente.
15.5.21	Pelas razões expostas, opina-se pela rejeição da defesa recursal apresentada.
16.	Recurso interposto pela Gerafarma Distribuidora e Representações Ltda. (peça 273) 
16.1	A recorrente fundamenta a solicitação de reajuste dos valores dos lotes em que se sagrou vencedora na alteração de custos de fornecimento dos produtos, a qual decorreu da crise econômica e da desvalorização do real frente ao dólar.
16.2	Destaca o previsto na alínea "d", o inciso II, do art. 65, da Lei 8.666/1993, que, na sua ótica, consagrou a teoria da imprevisão, a qual permite a modificação do contrato em razão de fatos supervenientes, desde que presentes os seguintes requisitos: imprevisibilidade e inevitabilidade do evento, inimputabilidade do evento às partes contratantes e desequilíbrio considerável no contrato.
16.3	Colaciona julgados que acolhem a ocorrência de extraordinária variação cambial como motivo ensejador de causa de mutabilidade de contratos administrativos, com vistas à manutenção do equilíbrio econômico-financeiro das partes.
16.4	Sustenta que a modificação abrupta da cotação do dólar, como consequência dos efeitos da crise mundial, dispensa comprovação nos autos, nos termos do art. 374, inciso I, do Código de Processo Civil.
16.5	Ademais, defende que os valores previstos estavam em desacordo com os valores vigentes no mercado, tendo em vista as recentes alterações nos preços dos insumos (reajuste anual) , em janeiro/2010, o que reforçou a revisão para garantir a execução do contrato e restabelecer o equilíbrio econômico-financeiro do pacto contratual originário.
16.6	Argumenta que a multa aplicada encontra-se desarrazoada e desproporcional, pois não houve dolo específico da recorrente de gerar prejuízo ao erário e não é reincidente na infração apontada. Prossegue, destacando que na aplicação das sanções previstas na Lei 8.443/1992, o julgador deve levar em conta a gravidade da conduta do agente, em respeito aos princípios da razoabilidade, proporcionalidade e adequação na interpretação e aplicação do dispositivo. Sendo assim, entende que a multa foi fixada de forma gravosa, uma vez que foi uma conduta isolada e a aplicação da pena de ressarcimento integral do dano.
16.7	Aponta acórdão que, ao apreciar recurso de reconsideração, reduziu o valor da multa.
Análise
16.8	A variação cambial como justificativa para o reajuste dos valores contratados com vistas ao reequilíbrio econômico-financeiro deve ensejar consequências incalculáveis e onerosidade excessiva a ponto de causar rompimento abrupto da equação econômico-financeira, uma vez que constitui álea econômica ordinária pois se refere a risco normal de fornecimento de bens cujos insumos, total ou parcialmente, são cotados em moeda estrangeira. Nesse sentido, podem ser colacionados os seguintes julgados:
A mera variação cambial, em regime de câmbio flutuante, não configura causa excepcional de mutabilidade dos contratos administrativos. A variação diária dos índices não autoriza pleitos de recomposição de preços, dada a sua ampla previsibilidade. Caso contrário, no regime de câmbio flutuante, todos os processos em que houvesse variação positiva poderiam ensejar solicitações de recomposição de preços, o que não ocorre. (Acórdão 2837/2010-TCU-Plenário, de relatoria do Ministro Walton Alencar Rodrigues) 
A mera variação de preços ou flutuação cambial não é suficiente para a realização de reequilíbrio econômico-financeiro do contrato, sendo essencial a presença de uma das hipóteses previstas no art. 65, inciso II, alínea d, da Lei 8.666/1993, associada à demonstração objetiva de que ocorrências supervenientes tornaram a execução contratual excessivamente onerosa para uma das partes. (Acórdão 1085/2015-TCU-Plenário, de relatoria do Ministro Benjamin Zymler) 
16.9	Ao responder consulta formulada acerca da possibilidade de recomposição do equilíbrio contratual em razão de variações cambiais, o TCU, mediante o item 9.2.1 do Acórdão 1431/2017-TCU-Plenário (relatado pelo Ministro Vital do Rêgo) , assim se manifestou:
A variação da taxa cambial (para mais ou para menos) não pode ser considerada suficiente para, isoladamente, fundamentar a necessidade de reequilíbrio econômico-financeiro do contrato. Para que a variação do câmbio seja considerada um fato apto a ocasionar uma recomposição nos contratos, considerando se tratar de fato previsível, deve culminar consequências incalculáveis (consequências cuja previsão não seja possível pelo gestor médio quando da vinculação contratual) , fugir à normalidade, ou seja, à flutuação cambial típica do regime de câmbio flutuante e, sobretudo, acarretar onerosidade excessiva no contrato a ponto de ocasionar um rompimento na equação econômico-financeira, nos termos previstos no art. 65, inciso II, alínea "d", da Lei 8.666/1993.
16.10	Registre-se que a jurisprudência do poder judiciário apontada pela recorrente também entende que a desvalorização cambial, em regra, não é fundamento para a liberação dos compromissos assumidos ou reequilíbrio econômico-financeiro do contrato. Deve ser comprovada a extraordinariedade da variação cambial e sua repercussão inequívoca na relação contratual estabelecida entre as partes. 
16.11	Ademais, as decisões do poder judiciário não vinculam esta Corte de Contas, cuja jurisdição, prevista constitucionalmente, é independente das demais jurisdições (civil, penal, trabalhista, tributária, entre outras) , conforme entendimento assentado nos Acórdão 4713/2018-TCU-Segunda Câmara (relator Ministro-Substituto Marcos Bemquerer) , 3.196/2017-TCU-2ª Câmara (relator Ministro Aroldo Cedraz) , 660/2016-TCU-2ª Câmara (relator Ministro-Substituto Marcos Bemquerer) , 4.632/2015-TCU-1ª Câmara (relator Ministro-Substituto Weder de Oliveira) e  2.004/2007-TCU-Plenário (relator Ministro Benjamin Zymler) .
16.12	Ademais disso, a opinião técnica que analisou o realinhamento dos preços relativos ao PE 96/2009 não elencou a variação cambial como fundamento dos pedidos para esse fim (peça 29, p. 14-15) .
16.13	Com relação à mera variação de preços de mercado, o Tribunal também tem entendimento firmado de que não é suficiente para determinar a realização de reequilíbrio econômico-financeiro do contrato, sendo essencial a presença de uma das hipóteses previstas no art. 65, inciso II, alínea 'd' da Lei 8.666/93, a saber: fatos imprevisíveis, ou previsíveis, porém de consequências incalculáveis, retardadores ou impeditivos da execução do ajustado, ou ainda, em caso de força maior, caso fortuito ou fato do príncipe, configurando álea econômica extraordinária e extracontratual (v.g. Acórdão 2795/2013-TCU-Plenário (relatado pelo Ministro Raimundo Carreiro) , 1.085/2015-TCU-Plenário (relatado pelo Ministro Benjamin Zymler) , 1.884/2017-TCU-Plenário (relatado pelo Ministro Augusto Nardes) e 7.765/2019-TCU-2ª Câmara (relatado pela Ministra Ana Arraes) .
16.14	No âmbito do TCU, a dosimetria da multa tem como balizadores o nível de gravidade dos ilícitos apurados, com a valoração das circunstâncias fáticas e jurídicas envolvidas, e a isonomia de tratamento com casos análogos. No caso concreto, a multa foi aplicada com fundamento no art. 57 da Lei 8.443/1992, vazado nos seguintes termos "Quando o responsável for julgado em débito, poderá ainda o Tribunal aplicar-lhe multa de até cem por cento do valor atualizado do dano causado ao Erário".
16.15	Considerando que o valor do débito imputado à recorrente, atualizado monetariamente até a data da prolação do acórdão recorrido (5/2/2020) , alcança cifra superior a R$ 2.500.000,00, o valor da multa correspondente a 6% desse montante encontra-se, portanto, dentro do limite estabelecido e muito distante do seu patamar máximo, o que atende os princípios da proporcionalidade e da razoabilidade.
16.16	Desse modo, não há como acolher as razões recursais apresentadas.
17.	Recurso interposto pela Distrimed Comércio e Representações Ltda. (peças 285-290) 
17.1	A recorrente defende a incompetência do TCU, visto a ausência de recursos federais para o financiamento dos medicamentos por ela fornecidos.
17.2	Na ótica da recorrente, os recursos do SUS, que financiaram a aquisição dos medicamentos, são movimentados, em sua grande maioria, no Fundo Estadual de Saúde, onde ingressam recursos federais e estaduais. Destaca que os medicamentos comuns fornecidos, conforme peça 182, p. 10-12, são financiados pelas secretarias estaduais de saúde, sem qualquer ressarcimento pelo Ministério da Saúde.
17.3	Dessa forma, requer o arquivamento dos autos, sem julgamento do mérito, diante da ausência de pressuposto de constituição e de desenvolvimento válido e regular do processo, visto a evidente incompetência do TCU, tendo em vista que os medicamentos licitados fazem parte do Grupo 2 da Portaria GM/MS 2.981/2009 e foram adquiridos com recursos estaduais.
17.4	Destaca o disposto na alínea "d", o inciso II, do art. 65 da Lei 8.666/1993 e sustenta que fatores conjunturais levaram ao pleito de recomposição do equilíbrio contratual, entre eles, o aumento de 200% na carga tributária de medicamentos pelo Decreto 14.154/2010, após a apresentação de sua proposta. Enfatiza, ainda, que o edital estabelecia a possibilidade da recomposição do equilíbrio econômico-financeiro passados trinta dias da publicação do extrato do certame. 
17.5	Defende que, mesmo com o reajuste pleiteado, atendeu o preço máximo de venda ao governo, conforme estabelecido pela Câmara de Regulação do Mercado de Medicamentos (CMED) para o exercício de 2010. Argumenta que à época do pregão, o Acórdão 1437/2007-TCU-Plenário continha orientação sobre a matéria, e não o Acórdão 306/2012-TCU-Plenário, conforme mencionado pelo Acórdão 1100/2015-TCU-Plenário.
17.6	Argumenta, com base no art. 24 da Lei 13.655/2018, que sua condenação deve ser afastada, uma vez que seguiu as orientações vigentes à época constantes da tabela CMED para formação de seus preços. Naquela época, conforme o Acórdão 1437/2007-TCU-Plenário, o TCU orientava ostensivamente que a tabela CMED fosse vista como referência. Contudo, ao apreciar o Pregão, o TCU entendeu que a tabela CMED não deveria ser o único parâmetro possível, o que afronta a Lei de Introdução às Normas do Direito Brasileiro (LINDB) .
17.7	Conclui no sentido de que sua condenação não deve prosperar, pois agiu em conformidade com a Lei Geral de Licitações, ao instrumento convocatório, à regulamentação da CMED e às orientações exaradas pelo TCU.
Análise
17.8	Em relação à competência do TCU para fiscalizar a aplicação de recursos do SUS, tem-se entendimento firmado por esta Corte de Contas desde a Decisão 506/1997-TCU-Plenário (relator Ministro Iram Saraiva) , no sentido de que os recursos repassados pelo SUS aos demais entes federativos, via Fundo Nacional de Saúde, constituem recursos federais, estando sujeitos à fiscalização do TCU todas as despesas de ações e serviços pagos à conta desses recursos, independentemente da forma de transferência. Em relação ao tema, merece destaque trecho do voto que fundamentou o Acórdão 1426/2015-TCU-Plenário (relator Ministro Benjamin Zymler) :
26. Ainda com relação à jurisdição do TCU sobre as transferências fundo a fundo, colaciono a seguinte jurisprudência do STJ sobre o tema (CC 122376/RJ, DJe 22.8.2012) :
PENAL. CONFLITO DE COMPETÊNCIA. AÇÃO PENAL. IRREGULARIDADES EM CONTRATO CELEBRADO POR ÓRGÃO ESTADUAL. RECURSOS PROVENIENTES DO SISTEMA ÚNICO DE SAÚDE. TRANSFERÊNCIA AUTOMÁTICA OU 'FUNDO A FUNDO. INCORPORAÇÃO DA VERBA AO PATRIMÔNIO ESTADUAL. IRRELEVÂNCIA. REPASSE SUJEITO AO CONTROLE INTERNO DO PODER EXECUTIVO FEDERAL E DO TRIBUNAL DE CONTAS DA UNIÃO. INTERESSE DA UNIÃO. COMPETÊNCIA DA JUSTIÇA FEDERAL.
1. Por estarem sujeitas à fiscalização dos órgãos de controle interno do Poder Executivo federal, bem como do Tribunal de Contas da União, as verbas repassadas pelo Sistema Único de Saúde - inclusive na modalidade de transferência automática ou 'fundo a fundo' - ostentam interesse da União em sua aplicação e destinação. Eventual desvio atrai a competência da Justiça Federal para conhecer da matéria, nos termos do art. 109, IV, da Constituição Federal.
2. Conflito conhecido para declarar a competência do Juízo Federal da 5ª Vara Criminal da Seção Judiciária do Rio de Janeiro, o suscitante'
27. Na mesma linha, é o posicionamento do Supremo Tribunal Federal (RHC 98564/DF, DJe 6.11.2009) :
EMENTA: HABEAS CORPUS. DESVIO DE VERBAS DO SISTEMA ÚNICO DE SAÚDE - SUS. INTERESSE DA UNIÃO. ARTIGO 109, IV, DA CONSTITUIÇÃO DO BRASIL. COMPETÊNCIA DA JUSTIÇA FEDERAL. SECRETÁRIO DE ESTADO. PRERROGATIVA DE FORO. ATRIBUIÇÃO DA PROCURADORIA REGIONAL DA REPÚBLICA. Procedimentos administrativos criminais - PACs instaurados para apurar supostos desvios de verbas do Sistema Único de Saúde - SUS. Verbas federais sujeitas à fiscalização do Tribunal de Contas da União. Nítido interesse da União, a teor do artigo 109, IV, da Constituição do Brasil. Envolvimento do Secretário de Saúde do Estado do Piauí, a atrair a competência do Tribunal Regional Federal da Primeira Região, bem assim a atribuição da Procuradoria Regional da República. Ordem denegada.
17.9 A competência desta Corte de Contas para processar e julgar a presente TCE emana da Constituição Federal de 1988, em seu art. 71, inciso VI que assim dispõe: "VI - fiscalizar a aplicação de quaisquer recursos repassados pela União mediante convênio, acordo, ajuste ou outros instrumentos congêneres, a Estado, ao Distrito Federal ou a Município" (grifos acrescidos) ; bem como do Decreto 1.232/1994, art 3º que estabelece:
art. 3º Os recursos transferidos pelo Fundo Nacional de Saúde serão movimentados, em cada esfera de governo, sob a fiscalização do respectivo Conselho de Saúde, sem prejuízo da fiscalização exercida pelos órgãos do sistema de Controle Interno do Poder Executivo e do Tribunal de Contas da União.
17.10	A gênese da criação dos fundos de saúde foi dar autonomia de gestão aos estados e municípios; assegurar os repasses diretos e automáticos; e, ao mesmo tempo, garantir à União efetivo controle dos recursos então descentralizados. A lógica jurídica da criação dos fundos de saúde é impedir que os recursos descentralizados incorporarem ao patrimônio do ente federativo, permitindo, desse modo, que a União participe da gestão e controle dos recursos, garantindo, por consequência, ao Tribunal de Contas da União sua competência para fiscalizá-los, sem que isso implique violação do pacto federativo brasileiro.
17.11	Assim, é incontroversa a competência do TCU para fiscalizar os recursos transferidos fundo a fundo, no âmbito do SUS, aos entes federativos.
17.12	Ademais, a CGE-PI, ao indicar as aquisições de medicamentos realizadas com preços majorados (peça 29, p. 19-22) , especificou a fonte de recursos (SUS ou Tesouro Estadual) , e conforme consta da instrução acostada à peça 12 do TC Processo 000.399/2011-6, cuja apreciação pelo TCU deu origem à presente TCE, os recursos utilizados nas aquisições tratadas naqueles autos são originários do SUS, nos termos do trecho transcrito:
3.1  Quanto a este último ponto, cabe consignar que não havia a indicação precisa de qual bloco de financiamento do SUS teria sido usado para pagamento das mercadorias adquiridas. Desta feita, a partir dos dados das OBs constantes do processo, conseguimos identificar que tais pagamentos foram debitados à conta bancária da Caixa Econômica Federal (CEF) , de n. 6250022, Agência 00299 (peça 10, p 85-211) . Tal conta é, conforme pesquisa realizada no site http://www.fns.saude.gov.br, justamente a utilizada para realizar transferências do SUS ao Fundo Estadual de Saúde do Piauí, por conta do bloco de financiamento de Média e Alta Complexidade (MAC) , conforme peça 11.
17.13	As compras de medicamentos pelo setor público têm ampla regulamentação pela Câmara de Regulação do Mercado de Medicamentos (CMED) , nos termos da Lei 10.472/2003. De acordo com o artigo 6º, incisos I e II, da referida norma, cabe à CMED definir diretrizes e procedimentos relativos à regulação econômica do mercado de medicamentos e estabelecer critérios para fixação e ajuste de preços de medicamentos.
17.14	Diante dessa competência, o órgão fixou, por meio da Orientação Normativa CMED/Anvisa 02/2006, chancelada por esta Corte no Acórdão 1437/2007-TCU-Plenário, da relatoria do Ministro Valmir Campelo, que a venda de medicamentos à Administração Pública deve ter como limite máximo o Preço de Fábrica, definido anualmente pela Câmara. Conforme a orientação e de acordo com a Resolução CMED 04/2006, há medicamentos para os quais se aplica o denominado Coeficiente de Adequação de Preços (CAP) , um desconto mínimo obrigatório sobre o Preço de Fábrica quando as vendas se destinarem à Administração Pública. 
17.15	Nesse caso, a norma criou o conceito de Preço Máximo de Venda ao Governo (PMVG) , definido com a seguinte fórmula PMVG = PF * (1 - CAP) , em que PF é o Preço Fábrica, devendo-se, em todos os casos, considerar descontos decorrentes de isenções do Imposto sobre Operações relativas à Circulação de Mercadorias e Prestação de Serviços de Transporte Interestadual e Intermunicipal e de Comunicação (ICMS) , tributo já inserido no valor do fabricante.
17.16	Assim, o preço de fábrica é o teto para comercializar com a Administração Pública quando o medicamento não estiver na lista de produtos em que se aplica o CAP, para os quais incide o PMVG como parâmetro máximo. Logo, não há que se falar em qualquer acréscimo, sobretudo margem de lucro, a qual já integra o preço do fabricante, limite máximo das compras de medicamentos pelo governo.
17.17	O Tribunal e alguns estudiosos têm sido céticos em relação aos valores definidos pela CMED como referenciais aos preços de mercado, mas o motivo é invariavelmente relacionado à constatação de que os preços das listas da Câmara de Regulação são, na quase totalidade, superiores aos valores de mercado, podendo constituir, já de imediato, sobrepreço ou superfaturamento.
17.18	Em aprofundado trabalho realizado sobre os preços constantes das listas da CMED, o Tribunal constatou, conforme o Acórdão 3016/2012-TCU-Plenário, relatado pelo Ministro Walton Alencar Rodrigues, que:
9.1. determinar ao Ministério da Saúde, com fundamento no art. 15 da Lei 8.666/1993, que, no prazo de 60 (sessenta) dias, alerte estados e municípios quanto à possibilidade de superdimensionamento de preços-fábrica registrados na Tabela Cmed, tornando-se imprescindível a realização de pesquisa de preços prévia à licitação, e que a aquisição de medicamentos por preços abaixo do preço-fábrica registrado não exime o gestor de possíveis sanções;
17.19	Assim, os riscos da utilização dos preços regulados pela CMED para as vendas de medicamentos para a Administração Pública estão relacionados ao superfaturamento ou a sobrepreço, mesmo com a indicação do preço de fábrica como referencial máximo.
17.20	Esse fato está inserido na complexa atividade de definição de preços de referência para compras de medicamentos pelo setor público ou mesmo pelo setor privado, haja vista a variação de marcas, laboratórios e as dificuldades inerentes a esse mercado inelástico, impondo-se o aperfeiçoamento das pesquisas de preços.
17.21	Relativamente ao aumento da carga tributária de medicamentos em razão da edição do Decreto 14.154/2010, oportuno registrar análise empreendida no âmbito do TC Processo 000.399/2011-6 (peça 113) : 
14.5 Pois bem, relativamente ao Decreto 14.154/2010 (peça 68, p. 11) , que teria ocasionado, segundo o defendente, um aumento de cerca de 200% na carga tributária dos medicamentos, observa-se que o normativo tão-somente dá nova redação à secção II, do capítulo II, do livro III do Decreto 13.500/2008 (regulamento do ICMS do estado do Piauí) . 
14.6 Trata, na essência, da concessão de regime especial de tributação, com regras específicas para a compensação de créditos presumidos de ICMS dos valores devidos a título de ICMS substituição tributária. Vale notar que a aplicação das normas constantes do decreto não é cogente, mas opcional, dependendo de requerimento dirigido ao Secretário Estadual de Fazenda. 
14.7 É dizer: a priori, não há como apontar agravamento na condição do contribuinte, o que não restou comprovado, quanto mais numa escala que implicasse em oneração do preço de venda ao consumidor em percentual de 200%.
17.22	Vê-se que o Decreto 14.154/2010 não provocou agravamento na condição de contribuinte da recorrente. Ademais, o parecer acostado à peça 190, cujo objetivo consistiu na análise detalhada das questões econômicas e financeiras relativas ao PE 96/2009 e o posterior realinhamento de preços, não incluiu o Decreto 14.154/2010 nas razões conjunturais ensejadoras do realinhamento de preços.
17.23	Com relação ao Acórdão 306/2012-TCU-Plenário (relator Ministro Augusto Nardes, TC Processo 037.695/2011-8) , que teria sido mencionado pelo Acórdão 1100/2015-TCU-Plenário, deve-se registrar que não foi localizada qualquer referência daquela deliberação neste decisum. E, registre-se, ainda, que aquele acórdão apreciou solicitação do Congresso Nacional acerca de pregão eletrônico para aquisição em conjunto para vários órgãos federais, estaduais e municipais de equipamentos em único e grande lote, quando o usual seria a divisão em lotes, o que não tem relação com a matéria em análise.
17.24	Da leitura do voto condutor do acórdão recorrido, infere-se que a recorrente pretendia apontar o Acórdão 3016/2012-TCU-Plenário (relator Ministro Walton Alencar Rodrigues, TC Processo 034.197/2011-7) , que foi apontado tão-somente para indicar preço médio de medicamento não ofertado pela recorrente, no período de janeiro/2010 a maio/2011.
17.25	Nos termos do voto condutor do Acórdão 1100/2015-TCU-Plenário, trecho abaixo transcrito, o relator destaca como se deu o superfaturamento:
6. Em apertada síntese, empresas vencedoras do certame com preços aparentemente vantajosos teriam fornecido medicamentos por valores muito superiores àqueles efetivamente cotados em sua proposta de preços, à evidência de flagrante superfaturamento.
7. Na esteira do que sustenta a unidade técnica, não foram apresentados elementos aptos a justificar o pleito e a consequente concessão de reequilíbrio econômico-financeiro (revisão ou realinhamento de preços constantes da ata derivada do Pregão 96/2009) em desacordo com o art. 65, II, "d", da Lei 8.666/93. 
8. Depois de constituída a ata, não se verificou a ocorrência de pelo menos uma das condicionantes do dispositivo legal supra que sustentasse o significativo aumento nos preços registrados, a saber: superveniência de fatos imprevisíveis ou previsíveis, porém de consequências incalculáveis, força maior, caso fortuito ou fato do príncipe.
17.26	Assim, tem-se que a condenação da recorrente decorreu do indevido realinhamento de preços, já que não restou comprovada a ocorrência de quaisquer das hipóteses previstas no art. 65, II, alínea "d" da Lei 8.666/1993, e não de divergências em relação aos preços estipulados pela CMED em consonância com orientações contidas no Acórdão 3016/2012-TCU-Plenário. Sendo assim, a alegação de que seguiu as orientações constantes da tabela CMED vigente à época, razão pela qual sua condenação deve ser afastada com base no art. 24 da Lei 13.655/2018, que alterou a LINDB, não socorre a recorrente.
17.27	Pelo exposto, as razões recursais apresentadas devem ser rejeitadas.
18.	Recurso interposto pela E.M.M Mota & Cia Ltda. (peça 293) 
18.1	A recorrente informa que participou do PE 96/2009 em razão da desistência da empresa Distrimed dos lotes III, X e XVI, cujos preços ofertados seriam inexequíveis. Destaca que foi chamada para nova negociação em 1/3/2010 e que não estaria mais obrigada a manter os valores originais ofertados em 18.12.2009, os quais estariam no limite suportável.
18.2	Assevera que sua participação no certame se deu de forma legal e com preço condizente com o mercado à época conforme perícia contábil em anexo, a qual não foi devidamente analisada pelo acórdão recorrido. Para a recorrente, levando-se em conta o laudo pericial contábil (peça 158, p. 17-33) , que utilizou como parâmetro a tabela da CMED, seus preços estariam dentro da legalidade e da realidade do mercado. Assim, não há que se falar em preços superfaturados.
18.3	Defende que os cálculos constantes do Laudo Pericial demonstrariam que os produtos listados da Tabela 02 estariam abaixo dos preços indicados na Tabela da CMED - dezembro/2009 (Tabela 01) , ou seja, abaixo do valor de mercado, o que acarretaria um prejuízo de R$ 861.689,89. A possível diferença a maior dos produtos listados na Tabela 01 (R$ 78.239,49) não compensaria o prejuízo dos produtos relacionados na Tabela 02.
Análise
18.4	As razões recursais apresentadas pela recorrente pouco acrescentam às suas alegações de defesa acostadas às peças 158-159, cuja análise (peça 182) , a seguir transcrita e acolhida pelas instâncias superiores, não merece reparo:
29. Como já devidamente abordado na fundamentação do Acórdão 1100/2015-TCU-Plenário (Ministro-Relator: Vital do Rego) (v. trecho transcrito no item 4.2 desta instrução) , os preços constantes da Tabela CMED não são representativos dos preços de mercado.
29.1. Assim, o laudo apresentado pela E.M.M. Mota Ltda. (item 24, alínea "b", desta instrução) , que comparou os preços praticados pela empresa com os da Tabela CMED, não é apto para descaracterizar o débito imputado à empresa, calculado corretamente pela diferença entre os preços realinhados, não justificados devidamente, e os cotados no Pregão 96/2009.  (destaques acrescidos) 
30. Também não procede a alegação da E.M.M. Mota Ltda. no sentido de que a expiração do prazo de validade de sua proposta daria legitimidade para o realinhamento de seus preços (item 24, alínea "a", desta instrução) . Não há controvérsia quanto à possibilidade, em tese, desse realinhamento. Mas isso não exime a empresa de comprovar, com base em elementos concretos, a razoabilidade dos preços realinhados, o que não foi feito.
18.5	Em suma, o débito imputado à recorrente não se refere à divergência entre os valores licitados e os valores elencados na Tabela da CMED. O débito tem como origem a diferença entre os valores cotados no PE 96/2009 e os valores pagos sem comprovação da necessidade de reajuste.
18.6	Considerando que a recorrente não logrou demonstrar razoabilidade do realinhamento dos preços originalmente cotados no PE 96/2009, o acórdão recorrido deve permanecer inalterado.
19. 	Recurso interposto pela Serrafarma Distribuidora de Medicamentos Ltda. (peça 298) 
19.1	A recorrente, inicialmente, solicita a modificação do julgado para que não sejam aplicados os efeitos da revelia, em razão da pluralidade de réus, os quais apresentaram respostas às acusações, nos termos do art. 345, inciso I do Código de Processo Civil.
19.2	Assevera que o suposto débito atribuído decorre da venda do medicamento Captopril 25mg por R$ 0,03, acima do registrado no PE 96/2009, o qual fora inicialmente ofertado por R$ 0,01. Defende que o novo valor do medicamento Captopril 25mg estaria dentro do preço de mercado à época. 
19.3	Destaca que o TCU teria proferido julgado considerando R$ 0,0336, como o preço médio do medicamento mencionado no período de janeiro/2010 a maio/2011, superior ao praticado pela Sesapi de R$ 0,03 (Acórdão 3106/2012-TCU-Plenário) . Considerando que as vendas correspondentes ao PE 96/2009 ocorreram entre 23/4 a 4/8/2010, a recorrente conclui que não teria havido qualquer tipo de irregularidade ou superfaturamento pela venda do remédio Captopril 25mg.
	Análise
19.4	Nos termos do voto condutor do acórdão recorrido (peça 203) , os efeitos da revelia foram aplicados à recorrente em razão de não ter apresentado suas alegações de defesa em resposta à citação realizada, conforme o art, 12, § 3º da Lei 8.443/1992. Os efeitos da revelia de responsável no âmbito do TCU diferem daqueles emprestados a esse instituto pelo Código de Processo Civil. No âmbito civil, o silêncio do responsável gera a presunção de veracidade dos fatos a ele imputados. No TCU, a não apresentação de defesa pelo responsável apenas viabiliza a normal tramitação do processo. Portanto, a condenação de responsável revel pelo Tribunal deve estar embasada em provas robustas e contundentes.
19.5	Com relação ao débito, a diferença entre o preço cotado no PE 96/2009 e o de venda do medicamento Captopril 25mg representa apenas um dos itens que compõem o débito da recorrente, conforme notas fiscais eletrônicas acostadas às peças 6, p. 37-91-TC Processo 000.399/2011-6. A respeito, convém transcrever trecho da instrução de peça 12-TC Processo 000.399/2011-6:
4.4 Outro ponto importante frisado pelos auditores da CGE/PI diz respeito à nota fiscal n. 1.217 (peça 6, p. 38-39) , de 6/1/2010, referente à nota de empenho 2009NE24921, de emissão da Serrafarma Distribuidora de Medicamentos Ltda. no valor de R$ 5.908.379,65, cujos valores unitários dos medicamentos coincidiam com os registrados, com exceção do medicamento Captopril 25 mg, que foi vendido a R$ 0,033 a cápsula, enquanto o valor registrado era de R$ 0,010. Devido a essa divergência, os auditores da CGE calcularam um pagamento a maior da ordem de R$ 1.150.000,00. 
4.4.1 Note-se, quanto a essa nota fiscal, que os preços ainda não haviam sido objeto do citado realinhamento, que só se daria em abril/2010, e o único preço em desacordo com a ata de registro de preços foi o do medicamento Captopril 25 mg.
19.6	A irregularidade apontada no acórdão recorrido refere-se ao reajuste dos preços cotados no PE 96/2009 sem justificativa comprovada, portanto, o fato de o valor pago pelo medicamento Captopril 25 mg estar de acordo com o preço de mercado ou até mesmo em conformidade com seu valor médio apontado pelo TCU nos termos do Acórdão 3016/2012-TCU-Plenário não afasta o débito imputado à recorrente.
19.7	Assim, não se perscrutou sobre os preços propriamente ditos, mas sim sobre a ausência de justificativa suficiente e legal para tal revisão de preços.
19.8	Diante do exposto, as razões recursais apresentadas não merecem prosperar.
20.	Prescrição
20.1	Conforme anunciado anteriormente (item 14.10) , a prescrição, a seguir, será objeto de análise com a devida minúcia.
20.2	A alegação de prescrição assume particular relevância, dado o recente julgamento, pelo STF, do Recurso Extraordinário 636.886 (tema 899 da repercussão geral) . Os significativos impactos do referido julgamento foram objeto de análise pela Secretaria de Recursos (Serur) nos autos do TC Processo 027.624-2018-8. Por economia processual, juntou-se a estes autos (peças 364-365) cópia do exame e do pronunciamento da unidade emitidos pela Serur naquele processo, em que foram fundamentadas as seguintes premissas, que serão consideradas no presente exame:
a)  pela jurisprudência até então vigente, a pretensão punitiva exercida pelo Tribunal de Contas estava sujeita à prescrição, regida pelos critérios fixados no Acórdão 1441/2016-TCU-Plenário. Já quanto ao débito, a ação de ressarcimento era considerada imprescritível, por expressa previsão do art. 37, § 5º, da Constituição Federal. No entanto, ao julgar o RE 636.886, o STF conferiu nova interpretação a esse dispositivo, fixando a tese de que "é prescritível a pretensão de ressarcimento ao erário fundada em decisão de Tribunal de Contas";
b)  embora o RE 636.886 tenha por objeto a execução de acórdão condenatório proferido pelo TCU, a interpretação conferida pelo STF ao art. 37, § 5º, da Constituição, afeta a ação de ressarcimento como um todo, abrangendo não só a execução, mas também a pretensão condenatória. E, ao contrário da decisão proferida no julgamento do tema 897 (RE 852.475) , no tema 899, relativo à atuação do Tribunal de Contas, a conclusão de que a pretensão de ressarcimento é prescritível foi estabelecida de forma categórica, sem ressalvar as condutas dolosas qualificáveis como ato de improbidade;
c)  as pretensões punitiva e de ressarcimento devem observar o mesmo regime na atividade de controle externo, dado o objetivo comum da prescrição, de fixar prazo para o Tribunal de Contas agir, buscando caracterizar o ilícito, identificar seu autor, dimensionar as consequências da conduta (em especial, a quantificação do dano) e impor as consequências legais, independentemente do fato de tais consequências terem natureza punitiva ou ressarcitória;
d)  o Código Civil e a Lei 9.873/1999 constituem as duas alternativas que, de forma mais consistente, polarizam os debates acerca do regime de prescrição a ser observado no processo de controle externo. Não obstante a relevância dos fundamentos utilizados no Acórdão 1441/2016-TCU-Plenário, favoráveis à aplicação do Código Civil, a Lei 9.873/1999 adota balizas usuais no âmbito do direito público, prevê causas de interrupção em tudo compatíveis com o processo de controle externo e já vem sendo utilizada pelo STF para limitar o exercício da pretensão punitiva pelo TCU, em decisões posteriores ao Acórdão 1441/2016-TCU-Plenário. Assim, até que sobrevenha norma específica, entende-se que a prescrição das medidas de ressarcimento a cargo do tribunal de contas deve observar o regime Lei 9.873/1999;
e)  considerando, porém, que o acórdão proferido no RE 636.886 ainda está sujeito à oposição de embargos declaratórios, não é recomendável reconhecer a prescrição desde logo, ante a possibilidade de esclarecimento da decisão em sentido diverso do ora defendido (notadamente quanto aos atos dolosos) ou mesmo a modulação de seus efeitos, para preservar as ações de controle instauradas com base no entendimento jurisprudencial até então vigente;
f)  assim, nos casos em que a prescrição não tenha ocorrido por nenhum dos dois regimes (Código Civil ou Lei 9.873/1999) , o desfecho do processo não se alterará, qualquer que seja a premissa adotada (imprescritibilidade, prescritibilidade pelo Código Civil ou pela Lei 9.873/1999) , viabilizando-se o imediato julgamento. Já nas situações em que a pretensão de ressarcimento esteja prescrita por algum dos dois regimes, ou por ambos, é recomendável que o julgamento do processo seja sobrestado, até ulterior deliberação do Tribunal. 
20.3	As manifestações da Serur juntadas às peças 364-365 foram elaboradas quando ainda não estava disponibilizado o inteiro teor do acórdão do RE 636.886. Em nova análise após a publicação da decisão (DJe de 24/6/2020) , inclusive mediante o cotejo com os demais votos proferidos no julgamento, conclui-se pela subsistência das premissas indicadas acima, cabendo destacar dois aspectos relevantes.
20.4	O primeiro diz respeito à ressalva aos atos dolosos de improbidade. Observa-se que tanto na manifestação do TCU, como amicus curiae (peça 35 do RE 636.886) , como na manifestação do Ministério Público Federal na condição de fiscal da ordem jurídica (peça 38) , o tema 897 foi invocado com o fim de preservar a atuação dos tribunais de contas no caso de prejuízos causados dolosamente, mediante condutas típicas de improbidade administrativa. Todavia, o pedido não foi acolhido. No ponto, não houve divergência quanto ao entendimento do relator, de que "as razões que levaram a maioria da Corte a estabelecer excepcional hipótese de imprescritibilidade, no tema 897, não estão presentes em relação as decisões do Tribunal de Contas que resultem imputação de débito ou multa".
20.5	O segundo aspecto diz respeito à não incidência do Código Civil no regime de prescrição do ressarcimento. Nos votos em que a questão do prazo prescricional foi abordada, a referência foi sempre ao prazo quinquenal, usualmente adotado pelas normas de direito público.
20.6	Com essas explicações adicionais, passa-se à análise da prescrição no caso em exame, considerando-se as premissas indicadas anteriormente. 
Análise da prescrição segundo os critérios do Acórdão 1441/2016-TCU-Plenário
20.7	O TCU tem tradicionalmente aplicado os critérios definidos no Acórdão 1441/2016-TCU-Plenário, que, em incidente de uniformização de jurisprudência, orientou-se pela aplicação do Código Civil e definiu, em linhas gerais, que a prescrição da pretensão punitiva subordina-se ao prazo geral de dez anos (CC, art. 205) , contado a partir da data da ocorrência do fato e interrompido pelo ato que ordenar a citação, a audiência ou a oitiva da parte.
20.8	No caso em exame, considerando que o ato que ordenou a citação data de 28/4/2016 (peça 67) , menos de dez anos depois dos pagamentos referentes às despesas impugnadas, ocorrido entre 23/4 a 4/8/2010. 
20.9	Considerando a premissa de que as pretensões punitiva e de ressarcimento se submetem ao mesmo regime, conclui-se que não ocorreu a prescrição nem para a aplicação de multa nem para a condenação ao ressarcimento, caso fossem adotados, para ambos os fins, os parâmetros definidos no Acórdão 1441/2016-TCU-Plenário.
Análise da prescrição pelo regime da Lei 9.873/1999 
20.10	Adotando-se as premissas fixadas na Lei 9.873/1999 ao caso em exame, e considerando-se o prazo geral, de cinco anos, observa-se que também não ocorreu a prescrição. Para tanto, é preciso considerar os seguintes parâmetros: 
a) Termo inicial:
20.11	A Lei 9.873/1999, art. 1º, parte final, traz previsão expressa a respeito do início do prazo em se tratando de infração de caráter permanente ou continuado. Nesta hipótese, a prescrição começa a correr não da data de cada fato, e sim "do dia em que tiver cessado" a permanência ou a continuidade. 
20.12 	Na hipótese em exame, estão presentes os requisitos típicos de uma infração permanente, com pagamentos no período de 23/4 a 4/8/2010 (peça 202) . Assim, há de se ter como termo inicial da prescrição a data do último pagamento realizado (4/8/2010) . 
b) Prazo:
20.13	A Lei 9.873/1999 apresenta um prazo geral, de cinco anos (art. 1º) , e um prazo especial, previsto no art. 1º, § 2º, a saber: "quando o fato objeto da ação punitiva da Administração também constituir crime, a prescrição reger-se-á pelo prazo previsto na lei penal". Porém, o Superior Tribunal de Justiça possui sólida jurisprudência no sentido de que a "pretensão punitiva da Administração Pública em relação a infração administrativa que também configura crime em tese somente se sujeita ao prazo prescricional criminal quando instaurada a respectiva ação penal" (REsp 1116477/DF, relator Min. Teori Albino Zavascki, 1ª Turma, DJe 22/8/2012; MS 15462/DF, relator Min. Humberto Martins, 1ª Seção, DJe 22/3/2011; e MS 14446/DF, relator Min. Napoleão Nunes Maia Filho, 3ª Seção, DJe 15/2/2011, entre outros) .
20.14	Como não se tem notícia da propositura de ação penal contra o responsável acerca dos fatos de que se trata no presente processo, fica afastada essa possibilidade. Dessa forma, será considerado o prazo geral de cinco anos.   
c) Interrupções por atos inequívocos de apuração dos fatos: 
20.15	No regime da Lei 9.873/1999, a prescrição se interrompe "por qualquer ato inequívoco, que importe apuração do fato" (art. 2º, II) . Cabe registrar que a apuração iniciou-se no âmbito do TC Processo 000.399/2011-6, conforme a seguir: 
	1) em 17/9/2010, Relatório da Controladoria-Geral do Estado do Piauí 36/2010 (peça 4, p. 2-11) ;
	2) em 11/1/2011, autuação do processo de Representação no TCU;
	3) em 6/3/2013, Despacho autorizando audiência dos responsáveis (peça 15) ;
4) em 6/5/2015, Acórdão 1100/2015-TCU-Plenário que apreciou a representação constante do TC Processo 000.366/2011-6 (peça 117) ; e
	5) em 3/6/2015, autuação da TCE no TCU.
d) Interrupção pela citação dos responsáveis: 
20.16	A prescrição também é interrompida "pela notificação ou citação do indiciado ou acusado, inclusive por meio de edital", nos termos do art. 2º, I, da Lei 9.873/1999. E, no regime dessa lei, a interrupção se dá pela citação propriamente dita, e não pelo despacho que a ordena. Com esse fundamento, houve a interrupção da seguinte forma:
	a) 24/5/2016, citação de Armando Irineu Evangelista (peças 77 e 94) , Zorbba Baependi da Rocha Igreja (peças 86 e 92) , Gerafarma Distribuidora e Representação Ltda. (peças 81 e 100) e Distrimed Comércio e Representações Ltda. (peças 75 e 104) ;
	b) 28/6/2016, citação da E.M.M.Mota & Cia Ltda. (peças 121 e 129) ; e
	c) 4/11/2016, citação da Serrafarma Distribuidora de Medicamentos (peça 171) .
20.17 	Cabe destacar, por oportuno, que, em se tratando de devedores solidários, a interrupção da prescrição feita a um prejudica aos demais. Incide, nesse caso, regra própria da teoria geral das obrigações, segundo a qual "a interrupção efetuada contra o devedor solidário envolve os demais" (art. 204, § 1º, do Código Civil) . São consequências próprias da solidariedade (a exemplo da regra de que o credor pode demandar qualquer dos devedores, art. 275 do Código Civil) , que não precisam ser repetidas em cada diploma legal específico. 
e) Interrupção pela decisão condenatória recorrível: 
20.18	Por fim, a prescrição também se interrompe "pela decisão condenatória recorrível" (art. 2º, III, da Lei 9.873/1999) . Com esse fundamento, houve a interrupção em 3/3/2020, data da sessão em que foi proferido o acórdão condenatório (peça 202) . Essa interrupção é relevante, por estabelecer prazo para julgamento do recurso. 
f) Da prescrição intercorrente: 
20.19	Nos termos do art. 1º, § 1º, da Lei 9.873/1999, opera-se a prescrição intercorrente se o processo ficar paralisado por mais de três anos, aguardando "julgamento ou despacho". 
20.20	Note-se que há uma correlação entre essa hipótese e as causas de interrupção da prescrição do art. 2º. Com efeito, uma vez interrompida a prescrição por alguma das hipóteses do art. 2º, o processo não pode ficar inativo, sem qualquer inovação processual relevante, por mais de três anos. 
20.21	Trata-se de prazo específico, não se aplicando nem o prazo geral de cinco anos nem o prazo especial, da lei penal (§ 2º) . A finalidade da prescrição intercorrente, com seu prazo próprio, é a de assegurar a eficiência e celeridade nas apurações administrativas. Seria contrário a essa finalidade a paralisação injustificada do processo por período maior que o triênio estabelecido para a hipótese.
20.22	A extrapolação do prazo de três anos, sem inovação relevante no processo, pode configurar negligência. Por isso, além de se operar a prescrição, deve-se promover a "apuração da responsabilidade funcional decorrente da paralisação, se for o caso". 
20.23	Em muitas situações o exame da prescrição intercorrente pode ficar prejudicado nos processos já em tramitação no TCU. Como a ação de ressarcimento era considerada imprescritível, as peças que compõem a tomada de contas especial, elencadas no art. 10 da Instrução Normativa-TCU 71/2012, não contemplam informações pormenorizadas quanto ao andamento do processo na fase interna, o que pode prejudicar a análise de eventual paralisação por mais de três anos. 
20.24	Assim, caso o tribunal venha a adotar a sistemática da Lei 9.873/1999 para aferir a prescrição, convém avaliar, oportunamente, a possibilidade de ajustes na IN-TCU 71/2012, para que as tomadas de contas especiais encaminhadas ao tribunal contemplem informações sobre as interrupções ocorridas na fase interna do procedimento (como, por exemplo, declaração do órgão instaurador da TCE, de que o processo não ficou paralisado por mais de três anos, na forma do art. 1º, § 1º, da citada lei) . 
20.25	Especificamente quanto a esta TCE, as causas de interrupção elencadas acima permitem evidenciar que o processo teve andamento regular, sem ocorrência da prescrição intercorrente. Cabe destacar que entre a citação e a prolação do acórdão, foi concedida prorrogação de prazo para apresentação de alegações de defesa (peça 173) e a juntada de elementos adicionais de defesa (peças 189-193) .
g) Conclusão pelo regime da Lei 9.873/1999
20.26	Partindo-se da premissa de que a pretensão de ressarcimento segue as mesmas balizas, enquanto não houver norma específica a respeito, a demonstração da inocorrência da prescrição punitiva impõe, como consequência, a conclusão de que também é viável a condenação ao ressarcimento do prejuízo apurado nos autos, adotando-se como referência a Lei 9.873/1999, tida pelo STF como norma regente da prescrição da pretensão punitiva pelo TCU. 
CONCLUSÃO
21.	Das análises anteriores, conclui-se pela indevida concessão do reequilíbrio-financeiro dos contratos decorrentes do Pregão Eletrônico 96/2009, promovido pela Coordenadoria de Controle de Licitações da Secretaria de Administração do Estado do Piauí (CCEL) , uma vez que não foram atendidos os requisitos enunciados pela teoria da imprevisão, elencados na alínea 'd' do inciso II do art. 65 da Lei 8.666/93, quais sejam, a imprevisibilidade (ou previsibilidade de efeitos incalculáveis) e o impacto acentuado na relação contratual.
21.1 As justificativas apresentadas para a concessão do realinhamento dos preços, consistentes, no essencial, no aumento de carga tributária, na extraordinária variação cambial, na variação de preços de mercado e na atualização da tabela de preços da Câmara de Regulação do Mercado de Medicamentos (CMED) , não lograram demonstrar a necessidade de reequilíbrio econômico-financeiro dos contratos.
21.2 Com relação às alegações da ocorrência de litispendência, coisa julgada e afronta aos princípios do contraditório, ampla defesa e do devido processo legal, restou demonstrado que não merecem prosperar.
21.3 Não foram evidenciadas quaisquer hipóteses para arquivamento dos autos, sem julgamento do mérito, com fundamento na ausência de pressupostos de desconstituição e de desenvolvimento válido e regular do processo, tais como incompetência do TCU e ausência de nexo de causalidade entre a conduta praticada pelos recorrentes e o dano apurado. 
21.4 Conforme demonstrado, o Acórdão 1100/2015-TCU-Plenário determinou a conversão do processo de representação (TC Processo 000.399/2011-6) na presente TCE, sem excluir a responsabilidade do então Coordenador-Geral da CCEL, Zorbba Baependi da Rocha Igreja. Tal conversão, bem como a atuação da Secex-PI, deu-se dentro dos normativos e da jurisprudência do TCU, sem a ocorrência de qualquer irregularidade.
21.5 No caso tratado nos autos, não foi constatada a presença de requisitos necessários para o realinhamento de preços, o que acarretou superfaturamento na aquisição dos medicamentos licitados mediante o Pregão Eletrônico 96/2009, razão pela qual a proposta será pela negativa dos recursos. 
21.6 Por fim, considerando a inocorrência da prescrição por nenhum dos dois regimes (Código Civil ou Lei 9.873/1999) , o desfecho do processo não se alterará, qualquer que seja a premissa adotada (imprescritibilidade, prescritibilidade pelo Código Civil ou pela Lei 9.873/1999) , e, diante da orientação da Serur, o recurso pode ser imediatamente encaminhado para julgamento.
INFORMAÇÕES ADICIONAIS
22.	Conforme consta dos autos, tramitam na Justiça Federal (Seção Judiciária do Estado do Piauí) ação de improbidade administrativa (autos 1497-24.2014.4.01.4000) e ação penal (autos 7702-35.2015.4.01.4000) , relativos à matéria em análise e pendentes de julgamento, os quais trazem Zorbba Baependi da Rocha Igreja no polo passivo.
PROPOSTA DE ENCAMINHAMENTO
23.	Diante do exposto, com fundamento nos arts. 32, inciso I, e 33, da Lei 8.443/1992, c/c o art. 285 do Regimento Interno/TCU, submetem-se os autos à consideração superior, propondo-se:
a) conhecer dos recursos interpostos e, no mérito, negar-lhes provimento; e
b) comunicar a deliberação que vier a ser proferida por esta Corte aos recorrentes, ao Ministério da Saúde, à Procuradoria da República no Estado do Piauí, à Procuradoria-Geral do Estado do Piauí, à Secretaria de Estado da Saúde do Piauí e à Controladoria-Geral do Estado do Piauí."
2.	Ao acompanhar a proposta da Serur, o representante do Ministério Público que atua junto ao TCU assim se manifestou (peça 376) :
"O Ministério Público de Contas, em face do que restou apurado nos autos, manifesta-se de acordo com a proposta de encaminhamento apresentada pela Secretaria de Recursos (peças 366 a 368) , no sentido de o TCU:
a) conhecer os recursos de reconsideração interpostos por Armando Irineu Evangelista, Zorbba Baependi da Rocha Igreja e pelas empresas Gerafarma Distribuidora Representações Ltda., Distrimed Comércio e Representações Ltda., E. M. M. Mota & Cia Ltda. e Serrafarma Distribuidora de Medicamentos Ltda. contra o Acórdão 221/2020-TCU-Plenário;
b) no mérito, negar provimento a esses recursos; 
c) comunicar a deliberação que vier a ser proferida pelo Tribunal aos recorrentes, ao Ministério da Saúde, à Procuradoria da República no Estado do Piauí, à Procuradoria-Geral do Estado do Piauí, à Secretaria de Estado da Saúde do Piauí e à Controladoria-Geral do Estado do Piauí."
	É o relatório.

Maria Clara Caneiro Castrizana, Thais Alexandra Guedes da Luz e outros, representando Distrimed Comércio e Representações Ltda.; Yan Ferreira Baptista (16.948/OAB-PI), Carlos Augusto Teixeira Nunes (2723/OAB-PI) e outros, representando e M M Mota & Cia Ltda.; Hillana Martina Lopes Mousinho Neiva (6544/OAB-PI), representando Arlindo Dias Carneiro Neto; Yan Ferreira Baptista (16.948/OAB-PI), Juarez Chaves de Azevedo Júnior (8699/OAB-PI) e outros, representando Serrafarma Distribuidora de Medicamentos Ltda; Francisco Rafael Rufino Damasceno (6615/OAB-PI), Gustavo Henrique Orsano de Sousa (7616/OAB-PI) e outros, representando Francisco de Assis Carvalho Gonçalves; João Emilio Falcão Costa Neto (9593/OAB-DF), Antonio Luiz Alves e outros, representando Entidades/órgãos do Governo do Estado do Piauí; Caio Cardoso Bastiani (10150/OAB-PI), Nathalie Cancela Cronemberger Campelo (2953/OAB-PI) e outros, representando Telmo Gomes Mesquita; Taisa Costa de Lucena (16592/OAB-PI) e Jefferson Thiago Pegado Barbosa (18803/OAB-PI), representando Armando Irineu Evangelista; Francisco de Oliveira Loiola Junior (3700/OAB-PI), Marco Aurélio Dantas (2438.93/OAB-PI) e outros, representando Gerafarma Distribuidora e Representações Ltda.

Procurador Júlio Marcelo de Oliveira.

RECURSO DE RECONSIDERAÇÃO. TOMADA DE CONTAS ESPECIAL. PREGÃO ELETRÔNICO. AQUISIÇÃO DE MEDICAMENTOS. REALINHAMENTO IRREGULAR DE PREÇOS. AUSÊNCIA DE JUSTIFICATIVA. SUPERFATURAMENTO. CONTAS IRREGULARES. DÉBITO. MULTA. CONHECIMENTO. INDEPENDÊNCIA DAS INSTÂNCIAS. REGULAR CONVERSÃO DOS AUTOS EM TCE. VARIAÇÃO CAMBIAL NÃO JUSTIFICA REEQUILÍBRIO ECONÔMICO-FINCANCEIRO DO CONTRATO. RAZÕES INSUFICIENTES PARA ALTERAÇÃO DO ACÓRDÃO RECORRIDO. NEGATIVA DE PROVIMENTO. CIÊNCIA.

TOMADA DE CONTAS ESPECIAL (TCE)

Secretaria de Recursos (Serur); Secretaria de Controle Externo de Tomada de Contas Especial (SecexTCE).

Trata-se de recursos de reconsideração interpostos por Armando Irineu Evangelista, Zorbba Baependi da Rocha Igreja, e pelas empresas Gerafarma Distribuidora Representações Ltda., Distrimed Comércio e Representações Ltda., E. M. M. Mota & Cia Ltda. e Serrafarma Distribuidora de Medicamentos Ltda. contra o Acórdão 221/2020-TCU-Plenário (rel. min. Vital do Rêgo) .
2.	Em síntese, os recorrentes tiveram suas contas julgadas irregulares, com imputação de débito e multa proporcional ao dano, em face de irregularidades relacionadas ao Pregão Eletrônico 96/2009 (PE 96/2009) , promovido pela Coordenadoria de Controle de Licitações da Secretaria de Administração do Estado do Piauí (CCEL) , com vistas ao registro de preços para aquisição de medicamentos comuns, e às contratações realizadas com base na ata decorrente desse certame pela Secretaria de Saúde do Piauí (Sesapi) , com recursos federais do Sistema Único de Saúde (SUS) .
3.	Em suma, os preços unitários vencedores do PE 96/2009 não foram efetivamente praticados, pois todas as empresas, com exceção de uma, obtiveram revisão de preços em março/2010, com expressivos aumentos percentuais. Assim, os produtos foram fornecidos por valores mais vultosos que os cotados, gerando superfaturamento em desfavor da Administração Pública.
4.	Irresignados, os recorrentes interpuseram recursos, os quais, em síntese, buscam justificar a regularidade da concessão do reequilíbrio econômico-financeiro dos contratos decorrentes do PE 96/2009, em favor dos contratados. Ademais, os recorrentes questionam a conversão do processo de representação nesta TCE, bem como a atuação da Secex-PI.
5.	A Serur, ao fim de seu exame, propõe o conhecimento e negativa de provimento dos recursos, no que foi acompanhada pelo Ministério Público que atua junto ao TCU (MPTCU) .
6.	Quanto à admissibilidade, ratifico o entendimento já externado pelo conjunto dos despachos de peças 280, 323 e 331, no sentido de que os recursos interpostos devem ser conhecidos, eis que preenchidos os requisitos de admissão que regem a espécie.
7.	A respeito da prescrição, tenho adotado, até o momento, a posição consolidada nesta Corte, no sentido de que as ações de ressarcimento são imprescritíveis e que a prescrição da pretensão punitiva atende ao prazo de dez anos do art. 205 do Código Civil, nos termos do que restou decidido no Acórdão 1441/2016-TCU-Plenário. No caso em exame, considerando que entre os atos inquinados (pagamentos referentes às despesas impugnadas, ocorridos entre 23/4/2010 e 4/8/2010) e o ato que ordenou a citação (ocorrido em 28/4/2016 e que interrompe o prazo prescricional) não foi ultrapassado aquele prazo decenal, não está prescrita a pretensão de caráter sancionatório.
8.	No mérito, adoto como minhas próprias razões de decidir os pareceres uniformes que me antecederam, sem prejuízo de tecer as considerações que faço a seguir, a respeito das alegações de cada um dos recorrentes, as quais se encontram descritas e pontualmente examinadas no relatório precedente.
II - Recurso de Armando Irineu Evangelista
9.	Em relação ao longo prazo decorrido, cabe registrar que esta Corte possui jurisprudência no sentido de que o mero transcurso de prazo não acarreta, em toda e qualquer situação, prejuízo à ampla defesa ou à constituição do contraditório, sendo necessária a comprovação do efetivo prejuízo à ampla defesa (e.g. Acórdãos 3.457/2017, rel. min. subst. Marcos Bemquerer e 444/2016, rel. min. Augusto Nardes, ambos da 2ª Câmara) .
10.	O débito que foi imputado ao recorrente decorre de sua participação na elaboração e aprovação das Ordens de Fornecimento que culminaram com a aquisição de medicamentos com preços unitários majorados em relação aos registrados no PE 96/2009 e não de eventuais irregularidades relativas ao procedimento administrativo do certame.
11.	Como pontuou a Serur, o recorrente repisa argumentos de defesa já apresentados em resposta à citação e devidamente analisados nos autos, entre outros, os seguintes: o PE 96/2009 iniciou-se antes de sua nomeação, o realinhamento de preços pela CCEL tinha aparência de legalidade e não tinha qualificações técnicas para detectar as irregularidades relativas ao realinhamento de preços, cuja responsabilidade pertence à CCEL.
12.	A alegação do recorrente de que a PGE-PI não teria atribuído a ele responsabilidade não o beneficia, dado o princípio da separação de instâncias, pois entendimentos na fase interna, resultados de sindicância ou de processos administrativos disciplinares não vinculam esta Corte. Em relação à alegação de ofensa ao contraditório e ampla defesa, por não ter prestado depoimento na fase interna desta TCE, não merece acolhida, pois a garantia ao direito à ampla defesa e ao contraditório se dá, nos termos do devido processo legal, na fase externa da tomada de contas especial, que se inicia com a autuação do processo junto a este Tribunal e finda com o julgamento, depois de regularmente citado o responsável.
13.	Portanto, rejeito as alegações de defesa e nego provimento ao recurso interposto por Armando Irineu Evangelista.
III - Recurso de Zorbba Baependi da Rocha Igreja
14.	Acerca da litispendência suscitada pelo recorrente e da consequente atuação irregular da Unidade Técnica na conversão de representação (TC Processo 000.399/2011-6) nesta TCE, trata-se de alegação improcedente.
15.	Os processos de representação e de tomada de contas especial são distintos. Enquanto o primeiro tem a finalidade de trazer ao conhecimento do TCU matéria de sua jurisdição, sempre buscando, primordialmente, a defesa do interesse público, o mérito do segundo é a apuração de fatos, a quantificação do dano e a identificação dos responsáveis.
16.	No que tange ao entendimento de que o Acórdão 1100/2015-TCU-Plenário, que apreciou a representação, fez coisa julgada, cabe destacar que o TCU já se manifestou no sentido de que a deliberação que converte processo em tomada de contas especial, ou determina sua instauração, não faz coisa julgada nem fixa definitivamente a matéria litigiosa a ser desenvolvida no novo feito. As apurações desenvolvidas no âmbito da TCE poderão carrear aos autos evidências de novos e diferentes danos ao erário, que deverão ser objeto do devido contraditório antes da decisão de mérito a ser adotada (v.g. Acórdão 1721/2016-TCU-Plenário, rel. min. Ministro Benjamin Zymler) .
17.	Como bem observou a Serur, o Acórdão 1100/2015-TCU-Plenário não excluiu o recorrente do polo passivo e sua responsabilidade pelo dano. Foram determinadas diligências para saneamento dos autos previamente às citações a serem promovidas no âmbito da TCE. Uma vez identificado esse agente, foi também chamado aos autos, tendo a sua responsabilidade pelo dano se confirmado diante do reconhecimento do próprio recorrente de que autorizou o reajuste dos preços cotados no PE 96/2009 (peça 114, p. 5, item 23) .
18.	A possibilidade de exclusão de responsabilidade do recorrente contida no item 33.2 do Relatório que compõe o Acórdão 1100/2015-TCU-Plenário, tratou-se de uma proposta meramente opinativa e que não vincula o entendimento do relator ou do Plenário.
19.	A respeito da ação de improbidade administrativa e da ação penal que tramitam na Justiça Federal, tendo no polo passivo o recorrente, tais apurações não afastam a competência deste Tribunal para julgar as contas daqueles que derem causa a perda, extravio ou qualquer outra irregularidade da qual resulte dano ao erário, nos moldes do art. 71, inciso II da Constituição Federal, sem prejuízo de que o reconhecimento da negativa de autoria ou da inexistência do fato no processo penal faz coisa julgada na esfera civil e administrativa.
20.	Igualmente improcedentes as alegações de irregularidades no pronunciamento do Diretor da Secex-PI à peça 183, as quais teriam levado à responsabilização do recorrente, em posicionamento oposto ao Acórdão 1100/2015-TCU-Plenário, à instrução da TCE (peça 1) e ao relatório conclusivo da TCE (peça 182) , sem que se tivesse constatado fato novo ou nexo causal.
21.	Repiso que as manifestações que precedem a manifestação do titular da Unidade Técnica não o vinculam, assim como o Relator não está vinculado a qualquer das manifestações que o antecedem, inclusive aquelas emanadas do MPTCU. Eventuais divergências nas distintas análises constantes de um processo de controle externo constituem uma prática normal e aceitável dentro da realidade processual desta Corte de Contas.
22.	Diante da "Opinião Técnica" e do Despacho (peça 29, p. 13-15) , onde o pleito de realinhamento de preços do PE 96/2009 foi deferido e encaminhado para publicação, cuja autoria não foi contestada pelo recorrente, e tendo em vista o extrato de publicação do ato no DOE-PI (peça 49) , eventual falsidade do mencionado Ofício 483/GL-2010, que teria comunicado a Sesapi acerca do referido aumento, não socorre o recorrente.
23.	Acerca de certidões juntadas que demonstrariam a inexistência do Ofício 483/GL-2010 e das tabelas com novos preços diferentes daquelas publicadas no DOE-PI de 12/11/2010 (peça 251) , registre-se que, no âmbito do TCU, declarações de terceiros têm baixo valor probatório, pois faz prova apenas da existência da declaração, mas não do fato declarado, competindo ao interessado demonstrar a veracidade do alegado (v.g. Acórdão 2834/2015-TCU-Segunda Câmara, rel. min. Augusto Nardes; 2.455/2013-Plenário, rel. min. José Jorge e 3.210/2012-1ª Câmara, rel. min. Ana Arraes) .
24.	Por fim, destaco que o nexo causal decorre da indevida concessão do reajuste de preços pelo recorrente e o consequente dano ao erário. O recorrente foi responsabilizado pela concessão de revisão dos preços licitados sem a adequada justificativa, e não pela autorização de despesas.
25.	Assim sendo, afasto as alegações de Zorbba Baependi da Rocha Igreja e nego provimento ao seu recurso de reconsideração.
IV - Recurso de Gerafarma Distribuidora Representações Ltda.
26.	As alegações da recorrente não merecem guarida.
27.	Em regra, a mera variação cambial não é suficiente para ensejar o reequilíbrio econômico-financeiro do contrato, segundo o entendimento jurisprudencial desta Corte, como se depreende dos julgados que transcrevo a seguir:
"A mera variação cambial, em regime de câmbio flutuante, não configura causa excepcional de mutabilidade dos contratos administrativos. A variação diária dos índices não autoriza pleitos de recomposição de preços, dada a sua ampla previsibilidade. Caso contrário, no regime de câmbio flutuante, todos os processos em que houvesse variação positiva poderiam ensejar solicitações de recomposição de preços, o que não ocorre. (Acórdão 2837/2010-TCU-Plenário, rel. min. Walton Alencar Rodrigues) 
A mera variação de preços ou flutuação cambial não é suficiente para a realização de reequilíbrio econômico-financeiro do contrato, sendo essencial a presença de uma das hipóteses previstas no art. 65, inciso II, alínea d, da Lei 8.666/1993, associada à demonstração objetiva de que ocorrências supervenientes tornaram a execução contratual excessivamente onerosa para uma das partes. (Acórdão 1085/2015-TCU-Plenário, rel. min. Benjamin Zymler) 
A variação da taxa cambial (para mais ou para menos) não pode ser considerada suficiente para, isoladamente, fundamentar a necessidade de reequilíbrio econômico-financeiro do contrato. Para que a variação do câmbio seja considerada um fato apto a ocasionar uma recomposição nos contratos, considerando se tratar de fato previsível, deve culminar consequências incalculáveis (consequências cuja previsão não seja possível pelo gestor médio quando da vinculação contratual) , fugir à normalidade, ou seja, à flutuação cambial típica do regime de câmbio flutuante e, sobretudo, acarretar onerosidade excessiva no contrato a ponto de ocasionar um rompimento na equação econômico-financeira, nos termos previstos no art. 65, inciso II, alínea "d", da Lei 8.666/1993." (Acórdão 1431/2017-TCU-Plenário, rel. min. Vital do Rêgo) 
28.	Demais disso, a opinião técnica que analisou o realinhamento dos preços relativos ao PE 96/2009 não elencou a variação cambial como fundamento dos pedidos para esse fim (peça 29, p. 14-15) .
29.	Com relação à mera variação de preços de mercado, o Tribunal também  tem entendimento firmado de que não é suficiente para determinar a realização de reequilíbrio econômico-financeiro do contrato, sendo essencial a presença de uma das hipóteses previstas no art. 65, inciso II, alínea 'd' da Lei 8.666/93, a saber: fatos imprevisíveis, ou previsíveis, porém de consequências incalculáveis, retardadores ou impeditivos da execução do ajustado, ou ainda, em caso de força maior, caso fortuito ou fato do príncipe, configurando álea econômica extraordinária e extracontratual (v.g Acórdão 2795/2013-TCU-Plenário, rel. min. Raimundo Carreiro, 1.085/2015-Plenário, rel. min. Benjamin Zymler, 1.884/2017-Plenário, rel. min. Augusto Nardes e 7.765/2019-2ª Câmara, rel. min. Ana Arraes) .
30.	Em relação à dosimetria da multa aplicada à recorrente, foi calculada nos estritos termos do art. 57 da Lei 8.443/1992, correspondendo a 6% do dano (atualizado monetariamente até a prolação do acórdão recorrido) , inferior ao limite máximo de 100% do dano, o que atende aos princípios da proporcionalidade e da razoabilidade.
31.	Ao afastar as alegações apresentadas, igualmente nego provimento ao recurso de reconsideração manejado por Gerafarma Distribuidora Representações Ltda.
V - Recurso de Distrimed Comércio e Representações Ltda.
32.	A respeito da alegação de incompetência do TCU para fiscalizar os recursos transferidos fundo a fundo, no âmbito do SUS, está equivocada a recorrente. A jurisprudência desta Corte é firme no sentido oposto ao que se alega, como se depreende de alguns julgados que permito aqui colacionar:
"Compete ao TCU fiscalizar recursos do SUS repassados aos entes federados na modalidade de transferência fundo a fundo, sendo irrelevante se tratar de transferência legal e não de transferência voluntária." (Acórdão 6828/2017-TCU-Primeira Câmara, rel. min. Walton Alencar Rodrigues) 
"As transferências de recursos no âmbito do SUS sujeitam-se à fiscalização do TCU, independentemente da forma como os valores foram descentralizados, se mediante convênio, transferência fundo a fundo ou repassados com base em outro instrumento ou ato legal." (Acórdão 2860/2018-TCU-Segunda Câmara, de minha relatoria) .
"Recursos do SUS transferidos via fundo a fundo para entes federados permanecem federais e sujeitos à fiscalização do TCU." (Acórdão 738/2013-TCU-Plenário, rel. min. Benjamin Zymler) 
"Compete ao TCU fiscalizar recursos do SUS repassados aos entes federados na modalidade de transferência fundo a fundo, ainda que incorporados ao patrimônio do ente, uma vez que constituem recursos originários da União e, portanto, sujeitam-se à fiscalização do Tribunal, sendo irrelevante se tratar de transferência legal, e não de transferência voluntária." (Acórdão 7417/2016-TCU-Primeira Câmara, rel. min. Benjamin Zymler) 
33.	Ademais, conforme consta da instrução acostada à peça 12 do TC Processo 000.399/2011-6, cuja apreciação pelo TCU deu origem à presente TCE, os recursos utilizados nas aquisições tratadas naqueles autos são originários do SUS.
34.	O preço de fábrica é o teto para comercializar com a Administração Pública quando o medicamento não estiver na lista de produtos em que se aplica o Coeficiente de Adequação de Preços (CAP) , para os quais incide o Preço Máximo de Venda ao Governo (PMVG) como parâmetro máximo. Logo, não há que se falar em qualquer acréscimo, sobretudo margem de lucro, a qual já integra o preço do fabricante, limite máximo das compras de medicamentos pelo governo.
35.	Relativamente ao Decreto 14.154/2010 que teria ocasionado, segundo a recorrente, um aumento de cerca de 200% na carga tributária dos medicamentos, vale notar que a aplicação das normas constantes daquela norma não era cogente, mas opcional, dependendo de requerimento dirigido ao Secretário Estadual de Fazenda, de modo que, conforme já examinado no âmbito do TC Processo 000.399/2011-6, não há como apontar agravamento na condição do contribuinte, quanto mais em uma escala que implicasse uma oneração do preço de venda ao consumidor no percentual apontado.
36.	Vejo que o parecer que consistiu na análise detalhada das questões econômicas e financeiras relativas ao PE 96/2009 e o posterior realinhamento de preços (peça 190) sequer incluiu o Decreto 14.154/2010 nas razões conjunturais ensejadoras do realinhamento de preços.
37.	A condenação da recorrente decorreu do indevido realinhamento de preços, já que não restou comprovada a ocorrência de quaisquer das hipóteses previstas no art. 65, inciso II, alínea "d" da Lei 8.666/1993, e não de divergências em relação aos preços estipulados pela CMED em consonância com orientações contidas no Acórdão 3016/2012-TCU-Plenário. Sendo assim, a alegação de que seguiu as orientações constantes da tabela CMED vigente à época e que sua condenação deve ser afastada com base no art. 24 da Lei 13.655/2018, que alterou a LINDB, não socorre a recorrente.
38.	Dessa maneira, nego provimento ao recurso interposto por Distrimed Comércio e Representações Ltda.
VI - Recurso de E. M. M. Mota & Cia Ltda.
39.	As razões recursais apresentadas pela recorrente pouco acrescentam às suas alegações de defesa acostadas às peças 158-159, cuja análise, feita na instrução de peça 182, não merece reparo.
40.	Naquela oportunidade, ficou registrado que " (...) o laudo apresentado pela E.M.M. Mota Ltda. (item 24, alínea "b", desta instrução) , que comparou os preços praticados pela empresa com os da Tabela CMED, não é apto para descaracterizar o débito imputado à empresa, calculado corretamente pela diferença entre os preços realinhados, não justificados devidamente, e os cotados no Pregão 96/2009.".
41.	Não há controvérsia quanto à possibilidade, em tese, do realinhamento de preços. Mas isso não exime a empresa de comprovar, com base em elementos concretos, a razoabilidade dos preços realinhados, o que não foi feito.
42.	Logo, igualmente nego provimento ao recurso interposto por E. M. M. Mota & Cia Ltda.
VII - Recurso de Serrafarma Distribuidora de Medicamentos Ltda.
43.	Em relação aos efeitos da revelia no âmbito do TCU, eles diferem daqueles emprestados a esse instituto pelo Código de Processo Civil. No âmbito civil, o silêncio do responsável gera a presunção de veracidade dos fatos a ele imputados. No TCU, não apresentar defesa apenas viabiliza a normal tramitação do processo, de modo que a condenação de responsável revel pelo Tribunal deve estar embasada em provas constantes dos autos.
44.	Com relação ao débito, a diferença entre o preço cotado no PE 96/2009 e o de venda do medicamento Captopril 25mg representa apenas um dos itens que compõem o débito da recorrente, conforme notas fiscais eletrônicas acostadas às peças 6, p. 37-91 do TC Processo 000.399/2011-6.
45.	Repito. A irregularidade apontada no acórdão recorrido refere-se ao reajuste dos preços cotados no PE 96/2009 sem justificativa comprovada, portanto, o fato de o valor pago pelo medicamento Captopril 25 mg estar de acordo com o preço de mercado ou até mesmo em conformidade com seu valor médio apontado pelo TCU nos termos do Acórdão 3016/2012-TCU-Plenário não afasta o débito imputado à recorrente.
46.	Dessa forma, deve ser negado provimento ao recurso interposto por Serrafarma Distribuidora de Medicamentos Ltda.
47.	Portanto, afastadas as alegações trazidas por todos os recorrentes, nego provimento aos recursos de reconsideração ora examinados.
Ante o exposto, VOTO para que seja adotada a minuta de acórdão que ora trago ao exame deste Colegiado.
TCU, Sala das Sessões, em 8 de dezembro de 2021.
AROLDO CEDRAZ 
Relator